ACORDAO-COMPLETO-2334700

ACÓRDÃO 2472/2019 ATA 7/2019 - PRIMEIRA CÂMARA

VISTOS, relatados e discutidos estes autos de representação autuada a partir de documentação encaminhada pelo Tribunal de Contas do Estado de Rondônia (TCE/RO) , noticiando possíveis irregularidades relatadas pelo Conselho Municipal de Saúde do Município de Cacoal/RO na construção de Unidade de Pronto Atendimento - UPA, com recursos do Fundo Nacional de Saúde (R$ 2.000.000,00 - dois milhões de reais) , autorizados mediante Portaria MS 1.733/2011,
ACORDAM os Ministros do Tribunal de Contas da União, reunidos em sessão da Primeira Câmara, ante as razões expostas pelo Relator, em:
9.1. conhecer da presente representação, por preencher os requisitos de admissibilidade previstos nos arts. 235 e 237, inciso IV, do Regimento Interno do TCU, para, no mérito, considerá-la procedente;
9.2. considerar revéis, para todos os efeitos, os Srs. Francesco Vialetto (CPF XXX.949.757-XX) , Thiago Albuquerque de Carvalho Câmara (CPF XXX.366.324-XX) e José Carlos Rodrigues dos Reis (CPF XXX.063.701-XX) , dando-se prosseguimento ao processo, com fundamento no art. 12, § 3º, da Lei 8.443/1992;
9.3. acolher parcialmente as razões de justificativa apresentadas pelos Srs. Nilma Aparecida Ruiz Motta (CPF XXX.224.152-XX) , Sônia Marcia Fávero Selvátici (CPF XXX.207.877-XX) , Silvino Gomes da Silva Neto (CPF XXX.049.224-XX) , Marcelo Machado dos Santos (CPF XXX.106.602-XX) , Carlos Magno Santana (CPF XXX.216.302-XX) e Mara Martins Vergilio Galvão (CPF XXX.560.612-XX) , apenas quanto à habilitação da empresa contratada;
9.4. aplicar aos responsáveis, individualmente, a multa prevista no art. 58, inciso II, da Lei 8.443/1992, nos valores a seguir indicados, com a fixação do prazo de quinze dias, a contar das notificações, para que comprovem, perante este Tribunal (art. 214, inciso III, alínea "a", do Regimento Interno/TCU) , o recolhimento das dívidas aos cofres do Tesouro Nacional, atualizadas monetariamente desde a data deste acórdão até a data dos efetivos recolhimentos, se forem pagas após o vencimento, na forma da legislação em vigor:
	Responsáveis
	Valor (R$) 

	Francesco Vialetto (CPF XXX.949.757-XX) 
	12.000,00

	Nilma Aparecida Ruiz Motta (CPF XXX.224.152-XX) , José Carlos Rodrigues dos Reis (CPF XXX.063.701-XX) , Thiago Albuquerque de Carvalho Câmara (CPF XXX.366.324-XX) 
	8.000,00

	Carlos Magno Santana (CPF XXX.216.302-XX) , Mara Martins Vergilio Galvão (CPF XXX.560.612-XX) , Marcelo Machado dos Santos (CPF XXX.106.602-XX) , Silvino Gomes da Silva Neto (CPF XXX.049.224-XX) e Sônia Marcia Favero Selvatici (CPF XXX.207.877-XX) 
	4.000,00

9.5. autorizar, desde logo, nos termos do art. 28, inciso II, da Lei 8.443/1992, a cobrança judicial das dívidas, caso não atendidas as notificações;
9.6. dar ciência desta deliberação ao representante e ao Ministério da Saúde; e
9.7. arquivar o presente processo.

Representação autuada a partir de documentação encaminhada pelo Tribunal de Contas do Estado de Rondônia (TCE/RO), noticiando possíveis irregularidades relatadas pelo Conselho Municipal de Saúde do Município de Cacoal/RO na construção de Unidade de Pronto Atendimento  UPA, com recursos do Fundo Nacional de Saúde.

Primeira Câmara

Município de Cacoal/RO.

3. Responsáveis: Carlos Magno Santana (CPF XXX.216.302-XX); Francesco Vialetto (CPF XXX.949.757-XX); José Carlos Rodrigues dos Reis (CPF XXX.063.701-XX); Mara Martins Vergilio Galvão (CPF XXX.560.612-XX); Marcelo Machado dos Santos (CPF XXX.106.602-XX); Nilma Aparecida Ruiz (CPF XXX.224.152-XX); Silvino Gomes da Silva Neto (CPF XXX.049.224-XX); Sônia Marcia Favero Selvatici (CPF XXX.207.877-XX); Thiago Albuquerque de Carvalho Câmara (CPF XXX.366.324-XX).

13.1. Ministros presentes: Walton Alencar Rodrigues (Presidente), Bruno Dantas e Vital do Rêgo.
13.2. Ministro-Substituto convocado: Augusto Sherman Cavalcanti (Relator).
13.3. Ministro-Substituto presente: Weder de Oliveira.

ACORDAO-COMPLETO-2493671

Acórdão 9162/2022 - Primeira Câmara

AUGUSTO SHERMAN

Adoto, como relatório, a instrução elaborada no âmbito da Secretaria do TCU no Estado de Rondônia - Sec-RO (peça 151) , aprovada pelos dirigentes daquela unidade técnica:
"INTRODUÇÃO
Cuidam os autos de representação a respeito de possíveis irregularidades ocorridas na Prefeitura Municipal de Cacoal/RO, relacionadas à construção da Unidade de Pronto Atendimento - UPA naquele ente federativo, decorrente de transferência fundo a fundo do Fundo Nacional de Saúde, mediante Portaria MS 1.733, de 28/7/2011, no valor de R$ 2.000.000,00 (peça 80, p. 70-72) .
HISTÓRICO 
Originariamente a presente representação foi formulada pelo Conselho Municipal de Saúde do Município de Cacoal/RO e encaminhada ao Tribunal de Contas do Estado de Rondônia (TCE/RO) .
Tendo em vista que os recursos que custeiam a referida obra serem de origem federal, especificamente do Ministério da Saúde, o TCE/RO proferiu a Decisão 186/2014, determinando o encaminhamento da representação ao Tribunal de Contas da União para conhecimento dos fatos e a adoção das medidas necessárias (peça 1, p. 65-69) .
Aportou nesta Secex/RO a referida documentação em 6/11/2014 (peça 1, p. 1) .
Registre-se que o TCE/RO encaminhou novos documentos tratando do mesmo objeto desta representação, sendo autuados sob o número de processo TCProcesso 014.909/2015-4 e devidamente apensado aos presentes autos.
Em primeira análise, a SecexRO, realizado o exame de admissibilidade e exame sumário, verificou que a representação atendia os requisitos de constituição e análise normativamente previstos bem como a necessidade da realização de diligências à Controladoria Geral da União, à Prefeitura de Cacoal/RO, ao Ministério da Saúde, ao Ministério Público do Estado de Rondônia bem como ao Ministério Público Federal para obtenção de informações complementares (peça 3) .
Em ato contínuo, recebida as respostas das diligências supra (peças 11, 16, 18-37 e 41-81) , a SecexRO verificou a responsabilidade dos Srs. José Carlos Rodrigues dos Reis, Nilma Aparecida Ruiz, Sônia Marcia Fávero Selvátici, Silvino Gomes da Silva Neto, Marcelo Machado dos Santos, Carlos Magno Santana, Mara Martins Vergilio Galvão Thiago Albuquerque de Carvalho Câmara e Francesco Vialetto por direcionamento da contratação da Empresa Esfinge Obras e Serviços Ltda. na Concorrência Pública 3/2013, relativa a Construção da UPA em Cacoal-RO, em infração ao art. 3º da Lei 8.666/1993 (peça 86) .
EXAME TÉCNICO
Em cumprimento ao Despacho do Secretário da SecexRO (peça 88) , foi promovida a audiência dos Srs. Francesco Vialetto, José Carlos Rodrigues dos Reis, Nilma Aparecida Ruiz, Silvino Gomes da Silva Neto, Marcelo Machado dos Santos, Carlos Magno Santana, Mara Martins Vergilio Galvão, Thiago Albuquerque de Carvalho Câmara e Sônia Marcia Fávero Selvátici, por meio do (s) Ofícios 431, 432, 433, 434, 435, 436, 437, 439 e 438/2017-TCU/Secex/RO (peças 98, 99, 100, 101, 102, 103, 104, 105 e 106) , datados de 5/7/2017, 6/7/2017, respectivamente.
A Sras. Mara Martins Vergílio Galvão, Nilma Aparecida Ruiz Motta e o Sr. Marcelo Machado dos Santos solicitaram dilação de prazo para apresentação de suas razões de justificativa (peças 111, 117 e 119) , o quais foram deferidos pela SecexRO nos termos delegados pela Portaria MINA-ASC nº 7, de 19/8/2011 (peças 112, 118 e 120) .
Não localizados no endereço constante da base de dados da Receita Federal do Brasil (peças 113, 114 e 122) os Srs. Francesco Vialetto, José Carlos Rodrigues dos Reis e Thiago Albuquerque de Carvalho Câmara, foram emitidos os Ofícios 583, 584 e 585/2017-TCU/SecexRO, datados de 17/8/2017, respectivamente (peças 130-132) , a fim de chamá-los em audiência. Somente o Sr. José Carlos Rodrigues dos Reis tomou ciência das audiências (peças 134-136) .
Deste modo realizou-se nova tentativa de audiência aos Srs. Francesco Vialetto e Thiago Albuquerque de Carvalho Câmara, mediante os Ofícios 985 e 986/2017-TCU/Secex/RO, datados de 5/12/2017 (peças 140 e 141) , sendo mais uma vez infrutífera a tentativa de audiência dos responsáveis (peças 142-144) .
Esgotadas as tentativas de realização de audiência dos Srs. Thiago Albuquerque de Carvalho Câmara e Francesco Vialetto nos endereços localizados pela SecexRO (peças 91, 97, 124-125, 137-139 e 145-146) , os responsáveis foram chamados em audiência mediante os Editais 005 e 006/2018-TCU/Secex/RO, respectivamente, publicados no DOU de 20/3/2018 (peças 147-150) . Transcorrido o prazo regimental fixado, os supracitados responsáveis não apresentaram suas razões de justificativa, cabendo, portanto, considerá-los revéis, dando-se prosseguimento ao processo, de acordo com o art. 12, § 3º, da Lei 8.443/1992.
De igual forma, considerando que o Sr. José Carlos Rodrigues dos Reis tomou ciência do ofício a ele remetido, conforme documento constante da peça 136, e não apresentou suas razões de justificativa quanto às irregularidades verificadas, transcorrido o prazo regimental fixado, entende-se que o aludido responsável deverá ser considerado revel, dando-se prosseguimento ao processo, de acordo com o art. 12, § 3º, da Lei 8.443/1992.
Os responsáveis Nilma Aparecida Ruiz Motta, Marcelo Machado dos Santos, Carlos Magno Santana, Mara Martins Vergilio Galvão e Sônia Marcia Fávero Selvátici tomaram ciência dos ofícios que lhes foram remetidos, conforme documentos constantes das peças 107-110 e 115, tendo apresentado suas razões de justificativa de acordo com documentos constantes das peças 116, 127-129 e 133. 
Cabe registrar que as razões de justificativa apresentadas pela Sra. Sônia Marcia Fávero Selvátici se deu de forma intempestiva, haja vista que o prazo de quinze dias para apresentação de sua defesa se expirava em 9/8/2017 e a responsável compareceu apenas em 25/8/2017 (peça 133) . Apesar da apresentação intempestiva, as referidas razões de justificativa devem ser apreciadas em atenção aos princípios verdade material e do formalismo moderado que regem as ações deste Egrégio Tribunal.
Apesar de não ter sido possível a audiência do Sr. Silvino Gomes da Silva Neto no endereço constante da base de dados da Receita Federal, conforme aviso de recebimento devolvido (peça 121) , o aludido responsável compareceu espontaneamente aos autos com suas razões de justificativa (peça 123) , suprindo a falta da audiência nos termos do §4º, do art. 179, do Regimento Interno do TCU (RI/TCU) .
Razões de justificativas apresentadas
Os justificantes foram notificados em decorrência do direcionamento da contratação da empresa Esfinge Obras e Serviços Ltda. na Concorrência Pública 3/2013, em infração ao art. 3º da Lei 8.666/1993, materializado nas condutas a seguir indicadas:
a.2) Responsável: Nilma Aparecida Ruiz Motta (CPF XXX.224.152-XX) - Subprocuradora Geral do Município de Cacoal-RO no exercício de 2013;
Conduta: i. emitir parecer jurídico, subscrito em 16/7/2013, acerca da minuta do edital de Concorrência Pública 3/2013 no qual não se aponta a cristalina ilegalidade das cláusulas referente à habilitação dos licitantes: : i.1 Alínea 'b' do item 15.4.1: exigência de apresentação de certidão de quitação do responsável técnico junto ao Conselho Regional de Engenharia, Arquitetura e Agronomia (parágrafos 22-25) ; i.2 Alínea 'c.3' do item 15.4.1: exigência de comprovação do vínculo do responsável técnico mediante a apresentação de contrato de prestação de serviços com o registro em Cartório de Títulos e Documentos (parágrafos 26-28) ; i.3 Alínea 'j' do item 15.4.1: exigência de apresentação de Certificado de Regularidade de Serviço de Engenharia - CRSE, emitido pela Secretaria Municipal de Obras e Serviços Públicos - Semosp, certificando que a empresa licitante não se encontra com pendência perante o Município de Cacoal/RO (parágrafos 29-30) ; i.4 Alíneas 'b' e 'd' do item 15.4.1: exigência de apresentação de Certidão de Acervo Técnico e atestado de capacidade operacional que comprove aptidão em obras de engenharia civil compatível ou similar com o objeto deste certame, sem determinar os requisitos objetivos que possibilitassem identificar as parcelas de maior relevância e valor significativo do objeto contratado, prejudicando a objetividade no julgamento das propostas (parágrafos 31-34) ; i.5 Alínea 'h' do item 15.4.1: obrigatoriedade de vistoriar os locais de execução das obras na mesma data e horário por todas as licitantes, através de representante técnico da empresa, com local de partida a sala da CPL (parágrafos 35-38) ; ii. emitir parecer jurídico, subscrito em 21/10/2013, após a fase de julgamento das propostas, no qual não se aponta a cristalina ilegalidade da condução do procedimento licitatório, especialmente: ii.1 excesso de formalismo na inabilitação da Construtora Quantana Ltda.-ME (parágrafos 43-54) ; e ii.2 habilitação irregular da empresa Esfinge Obras e Serviços Ltda., haja vista a insuficiência dos Atestados de Capacidade Técnica em comprovar a experiência prévia em obras similares ao objeto licitado (parágrafos 55-60) ;
Dispositivos Infringidos: i.1 art. 30, inciso I, da Lei 8.666/93 e Acórdão 2126/2016-TCU-Plenário; i.2 Acórdão 2385/2016-TCU-Plenário e 872/2016-TCU-Plenário c/c o art. 595 do Código Civil; i.3 art. 30 da Lei 8666/93 e diversos julgados deste Tribunal (Acórdão 1176/2016-TCU-Plenário, 667/2015-Plenário, 966/2015-TCU-2ªCâmara e 992/2007-TCU-1ªCâmara) ; i.4 art. 30, §1º, inciso I, da Lei 8666/93 e Súmula TCU 263; i.5 art. 3º, §1º, da Lei 8666/93 e diversos julgados deste Tribunal (Acórdão 212/2017-TCU-Plenário, 2672/2016-TCU-Plenário, 2126/2016-TCU-Plenário, 656/2016-TCU-Plenário, 1573/2015-TCU-Plenário) ; ii.1 art. 43, § 3°, da Lei 8.666/1993 e jurisprudência deste Tribunal (Acórdão 2835/2016-TCU-Plenário, 3340/2015-TCU-Plenário, 2730/2015-TCU-Plenário, 1795/2015-TCU-Plenário, 1574/2015-TCU-Plenário) ; ii.2 art. 30, §3º, da Lei 8.666/1993;
 (...) 
a.4) Responsáveis: Silvino Gomes da Silva Neto (CPF XXX.049.224-XX) , Marcelo Machado dos Santos (CPF XXX.106.602-XX) , Carlos Magno Santana (CPF XXX.216.302-XX) e Mara Martins Vergilio Galvão (CPF XXX.560.612-XX) - Membros da Comissão Permanente de Licitação na Concorrência Pública 3/2013;
Conduta: i. inabilitar a empresa Construtora Quantana Ltda.-ME pela falta de reconhecimento de firma nas declarações apresentadas sem realizar as devidas diligências para sanar a impropriedade e promover a competitividade do certame que ao final ficou restrito a proposta de apenas uma empresa habilitada, conforme a segunda ata da Concorrência Pública 3/2013 subscrita por todos os membros da CPL em 12/9/2013 (parágrafos 43-54) ; ii. habilitar indevidamente a empesa Esfinge Obras e Serviços Ltda. haja vista a insuficiência dos Atestados de Capacidade Técnica em comprovar a experiência prévia em obras similares ao objeto licitado (parágrafo 55-60) ;
Dispositivo Infringido: i. art. 43, § 3°, da Lei 8.666/1993 e jurisprudência deste Tribunal (Acórdão 2835/2016-TCU-Plenário, 3340/2015-TCU-Plenário, 2730/2015-TCU-Plenário, 1795/2015-TCU-Plenário, 1574/2015-TCU-Plenário) ; ii. art. 30, §3º, da Lei 8.666/1993;
a.5) Responsável: Sônia Marcia Fávero Selvátici (CPF XXX.207.877-XX) - Parecerista na Concorrência Pública 3/2013;
Conduta: emitir Parecer Jurídico no qual não se aponta a cristalina ilegalidade da condução do procedimento licitatório Concorrência Pública 3/2013, especialmente: i. excesso de formalismo na inabilitação da Construtora Quantana Ltda.-ME; e ii. habilitação irregular da empresa Esfinge Obras e Serviços Ltda. haja vista a insuficiência dos Atestados de Capacidade Técnica em comprovar a experiência prévia em obras similares ao objeto licitado (parágrafos 43-60) ;
Dispositivos Infringidos: i. § 3° do art. 43 da Lei 8.666/1993 e jurisprudência deste Tribunal (Acórdão 2835/2016-TCU-Plenário, 3340/2015-TCU-Plenário, 2730/2015-TCU-Plenário, 1795/2015-TCU-Plenário, 1574/2015-TCU-Plenário) ; art. 30, §3º, da Lei 8.666/1993; ii. art. 30, §3º, da Lei 8.666/1993; (Instrução SecexRO, peça 86) 
Os Srs. Carlos Magno Ramos e Silvino Gomes da Silva Neto alegam que o Edital de Concorrência Pública 3/2013 foi elaborado pelo Presidente da Comissão Permanente de Licitação, Sr. José Carlos Rodrigues dos Reis (revel) , e contou com a anuência da procuradoria jurídica do município mediante parecer jurídico, preconizado no art. 38, da Lei 8.666/1993, sem qualquer ressalva. Neste sentido, alega que a condução do certame se deu de forma regular com base em parecer jurídico, sem qualquer impugnação deste Tribunal ou de terceiros, inclusive sem qualquer recurso acerca das decisões da comissão, especialmente dos licitantes (peça 116, p. 1; peça 123, p. 1) .
Ressaltam também que o procedimento foi analisado pela Procuradoria Jurídica do município e pela Controladoria sem que se tenha feito qualquer apontamento, redundando na homologação pela autoridade superior (peça 116, p. 1; peça 123, p. 1) .
Quanto a inabilitação da Construtora Quantana Ltda. - ME pela falta de reconhecimento de firma em todos as declarações, alega que não poderia ser sanada a irregularidade por diligência, pois o reconhecimento seria atribuição exclusiva de tabelião e há vedação a inclusão posterior de documento ou informação que deveria constar originalmente da proposta, restando por inobservado a cláusula editalícia, levando a inabilitação da empresa supra, que não recorreu da inabilitação (peça 116, p. 1-2; peça 123, p. 1-2) .
Quanto a habilitação da empresa Esfinge Obras e Serviços Ltda. alega equívoco deste Corpo Técnico, pois os atestados apresentados eram suficientes e satisfatórios, pois o edital não mencionou o quantitativo que o licitante deveria comprovar, mas somente a apresentação de atestado de execução de serviço compatível ou similar, devendo ser aceito qualquer atestado de construção civil em alvenaria ou reforma (peça 116, p. 2; peça 123, p. 2) .
Alega que o entendimento jurisprudencial utilizado na instrução pretérita não pode retroagir a uma licitação feita anteriormente aos referidos Acórdãos, pois trata-se de licitação em 2013 (peça 116, p. 3; peça 123, p. 3) .
Justifica ainda seus atos no princípio da vinculação ao instrumento convocatório previsto no art. 3º, da Lei 8.666/1993 (peça 116, p. 3-5; peça 123, p. 3-5) .
Justifica também que houve diversas licitações para objetos similares ao da Concorrência Pública 3/2013, em outras localidades, com valores bem mais elevados e que não foram concluídas, e que a UPA de Cacoal foi licitada em 2011 ao valor de R$ 2.200.000,00, mas restou fracassada, sendo que em 2013 foi adjudicado o valor de R$ 1.934.020,21 (peça 116, p. 5-6; peça 123, p. 5-6) .
Justifica por fim que o edital foi adequadamente publicado, mas não recebeu qualquer impugnação, e que não houve direcionamento para a Empresa Esfinge Obras e Serviços Ltda. - EPP demonstrando sua participação em outros certames em que não se sagrou vencedora (peça 116, p. 6-7; peça 123, p. 6) .
A Sra. Nilma Aparecida Ruiz Motta alega em sede preliminar que não se pode responsabilizar o Advogado Parecerista sob fundamento de imunidade profissional no exercício de seu mister, disposto no art. 133 da Constituição Federal de 1988, e art. 2º, §3º, da Lei 8.906/1994 (Estatuto da OAB) (peça 127, p. 1-2) , que não agiu com dolo, má-fé, culpa grave ou erro grosseiro e que os pareceres exarados têm natureza meramente opinativa, incapazes de gerar perdas, danos, extravios ou prejuízo ao Erário, não vinculando a Administração (peça 127, p. 3-12) .
Quanto à cláusula que exige a quitação de anuidade do Crea para fins de habilitação (item 15.4.1, alínea 'b') , justifica não ser ilegal uma vez que o Crea não emite certidão de registro sem a quitação das anuidades, conforme arts. 67 a 69 da Lei 5.194/1966, sendo inclusive prática corriqueira a inclusão deste tipo de cláusula nos editais de licitação daquela municipalidade (peça 127, p. 13-14) .
Alega que o edital foi submetido por duas vezes à análise do Tribunal de Contas do Estado de Rondônia, o qual não contestou qualquer cláusula, nem tampouco terceiros impugnaram seu teor (peça 127, p. 14, 16 e 48-49) .
Reforça que o edital era cópia fiel de edital anterior constante dos autos 5310/2011, que teve mesmo objeto e não foi contestado pelo TCE-RO (peça 127, p. 15 e 100-110) .
Justifica ainda que todas as licitantes apresentaram a certidão requerida no item 15.4.1, alínea 'b', demonstrando que não houve restrição à competitividade (peça 127, p. 15, 50-51, 54-56, 68-71 e 73-75) .
Quanto ao item 15.4.1, alínea 'c.3', exigência de comprovação do vínculo do responsável técnico mediante a apresentação de contrato de prestação de serviço com o Registro em Cartório de Títulos e Documentos, justifica que o edital não estabeleceu prazo para o registro, ou seja, qualquer empresa que celebrasse um contrato de prestação de serviço com registro em cartório indicando que o profissional seria o responsável técnico das obras seria aceita no certame, não restringindo a competitividade, uma vez que a maioria das empresas de engenharia já possuem em seu quadro societário o engenheiro responsável técnico e as que contratam profissionais autônomos registram os contratos de prestação de serviços em cartório para que produza efeitos em relação a terceiros (peça 127, p. 15-16) .
Quanto ao item 15.4.1, alínea 'j', exigência de apresentação de Certificado de Regularidade de Serviço de Engenharia - CRSE, emitido pela Secretaria Municipal de Obras e Serviços Públicos, justifica que, embora não prevista na lei, tal exigência tinha como escopo resguardar o Município de empresas inadimplentes com a municipalidade, visando contratar empresa idônea capaz de executar a obra, sendo inclusive exigência contumaz daquela municipalidade com anuência do TCE-RO (peça 127, p. 16-17) .
Alega que os julgados que reforçaram a fundamentação da impugnação da referida cláusula são todos posteriores ao procedimento licitatório (peça 127, p. 17) .
Justifica ainda que não houve restrição, pois a referida certidão era fornecida de forma gratuita, inclusive com apresentação de todas as licitantes (peça 127, p. 17, 52, 66, 72 e 76) .
Quanto ao item 15.4.1, alíneas 'b' e 'd', capacidade operacional que comprove aptidão em obras de engenharia civil compatível ou similar com o objeto do certame, sem determinar os requisitos que possibilitassem identificar as parcelas de maior relevância e valor significativo do objeto contratado, prejudicando a objetividade no julgamento das propostas, alega que a referida omissão possibilitou a ampliação da competitividade para qualquer empresa com experiência em obras similares, não necessariamente um hospital, participasse do certame e que nenhuma licitante participante foi inabilitada por este quesito (peça 127, p. 17-18) .
Quanto ao item 15.4.1, alínea 'h', obrigatoriedade de visitar o local da execução da obra na mesma data e horário por todas licitantes, através de representante técnico da empresa, com local de partida a sala da CPL, justifica que era praxe da Administração tal exigência e visava a economicidade, celeridade, isonomia e otimização dos serviços, uma vez que acompanhada por engenheiro do município, admitindo que poderia ser substituída a visita técnica ao local da obra por declaração formal atestando conhecimento das condições e peculiaridades da obra (peça 127, p. 18-19) .
Continua seus argumentos de que o edital foi apreciado pelo TCE-RO e este não impugnou tal cláusula, e que esta não facilitou a prática de conluio entre licitantes que, se o quisesse, o faria em qualquer outro momento e não na visita ao local da obra (peça 127, p. 18-19) .
Quanto à inabilitação da empresa Construtora Quantana Ltda. - ME pela não apresentação de declarações com firma reconhecida (exigência do item 17) , registra que é da competência da comissão de licitação a decisão do julgamento da fase de habilitação, nos termos do art. 6º, inciso XVI e art. 51, da Lei 8.666/1993 (peça 127, p. 19-20) .
Alega que todas as empresas foram informadas do resultado da fase habilitação, através do Ofício 126/SUPEL/2013, datado de 23/9/2013, encaminhado via e-mail e nenhuma interpôs recurso, consoante Ata e Ofício 135/SUPEL/2013, datado de 4/10/2013, não cabendo às pareceristas apontar a irregularidade (peça 127, p. 20-21 e 80-83) .
Alega que a análise do TCE-RO e deste Tribunal foram direcionadas a buscar irregularidades em decorrência da denúncia, muito diferente da análise rotineira empreendida pelas pareceristas, sendo irregularidades imperceptíveis (peça 127, p. 21) .
Acrescenta que não houve excesso de formalismo, mas simplesmente a obediência às regras do edital, em atenção ao princípio da vinculação ao instrumento convocatório (peça 127, p. 22-25) .
Quanto à habilitação irregular da empresa Esfinge Obras e Serviços Ltda., alega que não havia indícios de ilegalidade, uma vez que a habilitação de apenas uma empresa não é ilegal e a empresa habilitada apresentou proposta aquém dos valores orçados (peça 127, p. 25-26) .
Prossegue argumentando que o edital exigiu apenas apresentação de acervo técnico e atestado de capacidade operacional da empresa referente a obras de engenharia e substação elétrica compatível ou similar com o objeto do certame, ou seja, não exigiu parcelas de maior relevância ou valor significativo em percentuais em razão de ser obra de menor complexidade, em atenção ao princípio da igualdade, pois possibilitou a participação de qualquer empresa com experiência em construção civil, ampliando a competitividade. Neste sentido, alega que a empresa Esfinge apresentou acervo compatível ao objeto contratado, especialmente a Ampliação do Auditório da Câmara, obra nova, que elenca diversos serviços compatíveis com o objeto contratado como: escavação de valas, aterro apiloado, alvenaria de embasamento, baldrame em alvenaria, impermeabilização de viga baldrame, alvenarias e vergas, chapisco grosso, pisos, paredes internas e externas, emassamento de paredes e outros (peça 127, p. 27-28 e 57-60) .
Por fim alega que não houve dano ao erário tendo em vista a conclusão e entrega da obra, que o valor da UPA de Cacoal foi bem inferior a UPA de Ji-Paraná, que o inexpressivo desconto na proposta vencedora se deu em razão dos valores constantes do projeto básico estarem defasados ou deficientes e que não houve má-fé na sua conduta (peça 29-33) .
O Sr. Marcelo Machado dos Santos e a Sra. Mara Martins Vergílio Galvão alegam que não houve irregularidade no procedimento licitatório, mas sim na execução contratual (peça 128, p. 1-3; peça 129, p. 1-3) .
O Sr. Marcelo Machado informa que não acompanhou a elaboração do edital ou recebimento dos envelopes com os documentos de habilitação ou proposta de preço, pois ingressou na Supel em 18/9/2013 (peça 128, p. 3 e 38) .
Ambos alegam, da mesma forma que os demais justificantes, que o edital não fora impugnado pelo TCE-RO nem por terceiros, ainda que adequadamente publicado, restando somente seguir seus estritos termos com fundamento no princípio da vinculação ao instrumento convocatório, sendo que as empresas também firmaram declaração aceitando os termos do edital (peça 128, p. 3-7, 27-30 e 33-36; peça 129, p. 3-6) .
Neste sentido, alegam que a inabilitação da empresa Construtora Quantana Ltda. - ME, pela não apresentação de declarações com reconhecimento de firma, se deu nos estritos termos do edital, que contou com a anuência das empresas licitantes, e em atenção aos princípios da igualdade entre os licitantes e vinculação ao instrumento convocatório (peça 128, p. 8-9; peça 129, p. 7-8) .
Informam que não se tratava de dúvida a respeito da documentação apresentada pela licitante e sim de descumprimento do edital, o que impediria a execução de diligência saneadora (peça 128, p. 9-10; peça 129, p. 8-9) . 
Informam também que foi aberto prazo recursal mediante Ata e Ofício CP 03/2013 em respeito ao devido processo legal e não agiram de má-fé na condução do certame, entendendo a preocupação do elaborador do edital de dar maior segurança ao conteúdo das declarações (peça 128, p. 10-11, 26, 31-32 e 37; peça 129, p. 9-10) .
Alegam que a falta de reconhecimento de firma nas declarações não dava a segurança jurídica de que a empresa firmaria contrato com a Administração e descumpria norma do edital. Por outro lado, informa que as demais licitantes apresentaram suas declarações autenticadas (peça 128, p. 11; peça 129, p. 10) .
Quanto à habilitação da empresa Esfinge, trazem as mesmas alegações dos demais justificantes acima, justificando que a cláusula que exigia a apresentação de atestado de capacidade técnica, ao não especificar as parcelas de maior relevância para fins de subsidiar o julgamento da comissão, dada sua baixa complexidade, ampliou a competitividade pois possibilitou a participação de qualquer empresa do ramo de construção civil, inclusive nenhuma empresa fora inabilitada em razão de sua capacidade técnica (peça 128, p. 12-19; peça 129, p. 11-18) .
Também alegam que o Acervo Técnico apresentado pela empresa Esfinge, referente ao serviço de Ampliação da Câmara Municipal de Cacoal, atende a cláusula de habilitação do edital, pois ampliação equivale a obra de construção (peça 128, p. 15; peça 129, p. 14) .
Alegam que agiram de boa-fé, atendendo os preceitos do edital, que não ocorreu superfaturamento, a obra foi concluída de forma satisfatória, que não fizeram parte de qualquer conluio, que não tem qualquer relação com a empresa Esfinge e que não agiram de modo a restringir a competitividade (peça 128, p. 19-21; peça 129, p. 18-20) .
Por fim, informam que, tal qual informado pelos demais justificantes acima, a Construção da UPA de Cacoal/RO se deu em valor inferior a UPA de Ji-Paraná/RO, que supostamente seria do mesmo porte, comprovando a ausência de prejuízo ao erário, solicitando ser ouvido (peça 128, p. 21-25; peça 129, p. 20-23) .
Análise das justificativas
da responsabilização de parecerista e vinculação à decisão de Tribunal de Contas local
A alegação da Parecerista Jurídica Nilma Aparecida Ruiz Motta de que não cabe responsabilizar o advogado parecerista na emissão do parecer exigido no art. 38 da Lei 8.666/1993, à luz da jurisprudência pacífica deste Tribunal, não pode prosperar, uma vez que, verificadas ilegalidades nas minutas de editais de licitação ou no procedimento licitatório, é obrigatória sua apreciação e imputação no parecer jurídico, de modo a possibilitar o saneamento da irregularidade.
Considerando o conhecimento técnico do parecerista jurídico, no mínimo deve-se imputar como conduta culposa a emissão de parecer sem ressalvas quando na verdade o edital contém vícios que restringem a competitividade e estão em afronta direta com a lei.
Registre-se que o parecer exigido no art. 38 da Lei 8.666/1993 não é meramente opinativo como aduz a justificante, mas tem natureza vinculativa, posto que elemento motivador do ato administrativo subsequente ao procedimento licitatório, que é a homologação pela autoridade superior. Inclusive é este o entendimento reiterado por este Tribunal:
O parecerista jurídico pode ser responsabilizado por parecer vinculante, a exemplo do previsto no art. 38, parágrafo único, da Lei 8.666/1993, se verificada culpa em sentido amplo (dolo ou culpa strictu sensu) na prática da irregularidade apurada. (Acórdão 434/2016-TCU-Plenário, Relator: Bruno Dantas) 
Os pareceres jurídicos exigidos pelo art. 38 da Lei 8.666/1993 integram a motivação dos atos administrativos. Devem apresentar abrangência suficiente para tanto, evidenciando a avaliação integral dos documentos submetidos a exame. É ilegal a adoção de pareceres jurídicos sintéticos, com conteúdo genérico, sem a demonstração da efetiva análise do edital e dos anexos. (Acórdão 1944/2014-TCU-Plenário, Relator: André de Carvalho) 
O parecerista jurídico pode ser responsabilizado solidariamente com gestores por irregularidades na aplicação de recursos públicos. O parecer jurídico integra e motiva a decisão a ser adotada pelo ordenador de despesas. (Acórdão 825/2014-TCU-Plenário, Relator: Ana Arraes) 
A emissão de parecer jurídico pela aprovação de edital contendo irregularidades enseja a responsabilização do parecerista, visto tratar-se de consulta obrigatória que motiva o ato administrativo, passando a deste fazer parte (Lei 8.666/1993, art. 38, parágrafo único) . (Acórdão 3373/2013-TCU-Plenário, Relator: Walton Alencar Rodrigues) 
Quanto às alegações de que a análise empreendida pelo Tribunal de Contas do Estado de Rondônia, a qual não apontou preliminarmente qualquer irregularidade, cabe registrar que o pronunciamento daquela Corte de Contas Estadual não vincula o exame por parte do Tribunal de Contas da União, em razão do princípio da independência das instâncias:
A existência de recursos da União aplicados no convênio atrai a jurisdição do TCU, de modo que deliberações de tribunal de contas local e câmara municipal não afetam nem vinculam o julgamento do Tribunal. (Acórdão 3196/2017-TCU-Segunda Câmara, Relator: Aroldo Cedraz) 
A aprovação das contas do gestor no âmbito do controle externo estadual ou municipal não gera impacto ou vincula a atuação do TCU, em razão da independência de atuação do Tribunal e sua jurisdição sobre os recursos da União, outorgadas pela Constituição Federal. (Acórdão 660/2016-TCU-Segunda Câmara | Relator: Marcos Bemquerer) 
O exame de licitação por tribunal de contas estadual ou municipal não impede nem vincula o exame por parte do TCU, em razão do princípio da independência das instâncias. (Acórdão 5432/2015-TCU-Primeira Câmara, Relator: Benjamin Zymler) 
O TCU não se vincula a qualquer decisão adotada por Tribunal de Contas de Estado ou de município. (Acórdão 2675/2011-TCU-Plenário, Relator: Aroldo Cedraz) 
das cláusulas restritivas
Cabe registrar que este Tribunal tem jurisprudência pacífica no sentido de que a lista de documentos passíveis de serem exigidos dos interessados na etapa de habilitação é taxativa, a exemplos dos enunciados dos julgados abaixo transcritos, proferidos anteriormente à realização da licitação que ora se analisa:
É indevida a exigência de que atestados de qualificação técnica sejam acompanhados de cópias das respectivas notas fiscais, visto não estarem estes últimos documentos entre os relacionados no rol exaustivo do art. 30 da Lei 8.666/1993. (Acórdão 944/2013-TCU-Plenário, Relator: Benjamin Zymler) 
A lista de documentos passíveis de serem exigidos dos interessados na etapa de habilitação é exaustiva (arts. 27 a 33 da Lei 8.666/1993) . (Acórdão 2197/2007-TCU-Plenário, Relator: Augusto Sherman) 
As exigências de documentos para efeito de habilitação em certame licitatório não devem exceder os limites fixados nos artigos 27 a 33 da Lei 8.666/1993. (Acórdão 808/2003-TCU-Plenário, Relator: Benjamin Zymler) 
O item 15.4.1, alínea 'b', que exige a quitação de anuidade do Crea para fins de habilitação é patentemente ilegal, pois afronta o art. 30, inciso I, da Lei 8.666/1993, que exige somente prova de registro ou inscrição na entidade profissional competente, não cabendo à Administração compelir as empresas à quitação de anuidades junto ao Crea. Se o legislador infraconstitucional optou por não restringir a participação de licitantes inadimplentes junto ao respectivo conselho profissional, não cabe à Administração fazer essa restrição, sob pena de ilegalidade.
O Acórdão 2126/2016-TCU-Plenário, da relatoria do Ministro Augusto Sherman, citado na instrução pretérita, apenas fortalece o entendimento pacificado de que as exigências de habilitação constam de rol taxativo na Lei 8.666/1993.
Registre-se por oportuno o fato da inabilitação da empresa Akmi Construções Comércio e Serviços Ltda.-ME ter se dado, além de outras inconsistências, em razão do descumprimento do item 15.4.1, letra 'b', do Edital de Concorrência 3/2013 (peça 25, p. 98) , fortalecendo a tese de restrição à competição, que potencialmente também pode ter restringido a participação no certame de outras empresas.
Quanto ao item 15.4.1, alínea 'c.3', que exige a comprovação do vínculo do responsável técnico mediante a apresentação de contrato de prestação de serviços com o Registro em Cartório de Títulos e Documentos, cabe transcrever o seguinte trecho do Voto condutor do Acórdão 2297/2005-TCU-Plenário, da relatoria do Ministro Benjamin Zymler:
7. Conforme ressaltei na oportunidade em que apreciei a medida cautelar, a Lei 8.666/1993 disciplinou de modo minucioso a matéria referente à qualificação técnica e uma das características mais marcantes dessa norma foi a redução da margem de liberdade da Administração Pública nesse campo e a limitação do âmbito das exigências. Com isso, buscou-se evitar que exigências formais e desnecessárias acerca da qualificação técnica se tornassem instrumento de restrição indevida à liberdade de participação em procedimentos licitatórios.
8. O artigo 30, § 1º, inciso I, da Lei 8.666/1993 utiliza a expressão 'qualificação técnico-profissional' para indicar a existência, nos quadros permanentes de uma empresa, de profissionais em cujo acervo técnico conste a responsabilidade pela execução de obras ou serviços similares àqueles aspirados pelo órgão ou entidade da Administração.
9. Todavia, há que se atentar para o fato de que a Lei 8.666/1993 não define o que seja 'quadro permanente'. Assim, essa expressão poderia ser compreendida como o conjunto de pessoas ligadas à empresa de modo permanente, sem natureza eventual, por meio de vínculos de natureza trabalhista e/ou societária. Esse conceito, entretanto, reclama certa ampliação nas hipóteses em que a autonomia no exercício da profissão descaracteriza o vínculo empregatício sem afastar a qualificação do sujeito como integrante do quadro permanente, como é o caso dos profissionais da área de engenharia.
10. A exigência de que as empresas concorrentes possuam vínculo empregatício, por meio de carteira de trabalho assinada, com o profissional técnico qualificado mostra-se, a meu ver, excessiva e limitadora à participação de eventuais interessados no certame, uma vez que o essencial, para a Administração, é que o profissional esteja em condições de efetivamente desempenhar seus serviços no momento da execução de um possível contrato. Em outros termos, o sujeito não integrará o quadro permanente quando não estiver disponível para prestar seus serviços de modo permanente durante a execução do objeto do licitado.
11. A regra contida no artigo 30, § 1º, inciso I, da Lei 8.666/1993 não pode ser tomada em caráter absoluto, devendo-se sopesá-la diante dos objetivos que se busca alcançar com a realização das licitações, quais sejam, a garantia de observância ao princípio da isonomia e a seleção da proposta mais vantajosa para a Administração.
12. Assim, se o profissional assume os deveres de desempenhar suas atividades de modo a assegurar a execução satisfatória do objeto licitado, o correto é entender que os requisitos de qualificação profissional foram atendidos. Não se pode conceber que as empresas licitantes sejam obrigadas a manter profissionais de alta qualificação, sob vínculo empregatício, apenas para participar da licitação, pois a interpretação ampliativa e rigorosa da exigência de vínculo trabalhista se configuraria como uma modalidade de distorção.
13. Atender, no caso em tela, à letra fria desse dispositivo, sem considerar os objetivos da Administração e os limites de exigência de qualificação técnica, suficientes para a garantia do cumprimento das obrigações, seria desbordar para o formalismo que se basta em si mesmo, sem ter em vista qualquer outro objetivo consentâneo com o interesse público.
14. As exigências de qualificação técnica, sejam elas de caráter técnico profissional ou técnico operacional, portanto, não devem ser desarrazoadas a ponto de comprometer a natureza de competição que deve permear os processos licitatórios realizados pela Administração Pública. Devem constituir tão somente garantia mínima suficiente para que o futuro contratado demonstre, previamente, capacidade para cumprir as obrigações contratuais.
15. Nesse sentido, entendo que seria suficiente, segundo alega a representante, a comprovação da existência de um contrato de prestação de serviços, sem vínculo trabalhista e regido pela legislação civil comum.
16. Esse posicionamento encontra guarida no entendimento segundo o qual a Constituição Federal somente autoriza exigências que configurem um mínimo de segurança. Portanto, não há de se admitir exigências que vão além disso com base no argumento de que a segurança da Administração restaria ampliada, na medida em que o máximo de segurança corresponderia, inequivocamente, ao máximo da restrição. E essa não é a solução proclamada pela Carta Magna.
17. Desse modo, os fatos noticiados pela representante refletem, a meu ver, a prática de ato contrário aos princípios norteadores e ao caráter competitivo dos procedimentos licitatórios.
Verifica-se da leitura acima que este Tribunal entende que o contrato de prestação de serviços exigido para habilitação deve obedecer aos parâmetros da legislação civil comum.
Neste sentido, de acordo com os ensinamentos de Carlos Roberto Gonçalves (Direito Civil Brasileiro, v. 3: contratos e atos unilaterais - 8 ed. - São Paulo: Saraiva, 2011) , a prestação de serviço é um contrato consensual, que se aperfeiçoa com o simples acordo de vontade das partes, podendo ser provada por testemunhas, seja qual for o seu valor, independentemente de começo de prova por escrito, demonstrando sua essencial característica de não solenidade, ou seja, independe de qualquer formalidade para que tenha validade, inclusive podendo ser constituído com assinatura a rogo, nos termos do art. 595, do Código Civil.
Entende-se que até seria razoável exigir a forma escrita para fins de habilitação na licitação, dada a característica formal do processo licitatório, atendendo a exigência vazada na lei de licitações. No entanto, exigir que o contrato conte com Registro em Cartório de Títulos e Documentos, a pretexto de dar maior segurança à Administração, extrapola os limites da razoabilidade e legalidade, pois cria restrição não prevista na lei de licitações e tampouco é critério de validade do contrato de prestação de serviço à luz da legislação civil comum e da doutrina civilista.
Destaque-se que a ilegalidade provocou restrição à competitividade, materializada especialmente pela inabilitação da empresa JR Construções e Terraplenagem, que se deu justamente por apresentar o contrato de prestação de serviços de seu responsável técnico sem registro em cartório (peça 25, p. 98) , ou seja, a ilegalidade teve efetividade ao restringir a participação de licitante apto a participar do certame e ampliar a competitividade.
Quanto à alínea 'j' do item 15.4.1, que previa a apresentação de Certificado de Regularidade de Serviço de Engenharia - CRSE, emitido pela Secretaria Municipal de obras e Serviços Públicos - SEMOSP, certificando que a empresa licitante não se encontra com pendência perante o Município de Cacoal/RO, conforme visto na instrução pretérita, tal exigência excede os requisitos de habilitação técnica previstos legalmente, infringido o art. 30 da Lei 8666/93, que contém um rol taxativo de exigências para fins de habilitação, nos termos dos acórdãos acima colacionados (parágrafo 60) .
Ressalte-se que os Acórdão 1176/2016-TCU-Plenário, Relator Augustos Sherman, 667/2015-TCU-Plenário, Relator Benjamin Zymler, 966/2015-TCU-2ª Câmara, Relatora Ana Arraes, posteriores à licitação em análise, apenas reiteram o entendimento exposto no Acórdão 992/2007-TCU-Primeira Câmara, Relator Marcos Bemquerer, anterior à licitação, não cabendo argumentar que a tese seria nova e sua aplicação ofenderia a segurança jurídica.
Ainda que a emissão do referido certificado se desse de forma gratuita, não convalidaria a ilegalidade, pois o seu caráter restritivo é inalienável, posto que empresas de outras localidades, que tivessem interesse de participar do certame, teriam que incorrer nos custos de deslocamento necessários para a retirada do exigido certificado. 
Também não cabe convalidar a ilegalidade pelo mero fato de que nenhuma empresa licitante foi inabilitada pela falta do citado certificado, pois é razoável presumir que outras empresas interessadas podem ter deixado de participar em razão da necessidade de ir à Cacoal/RO previamente a abertura da proposta a fim de retirar o supracitado certificado.
Quanto às alíneas 'b' e 'd' do item 15.4.1, que exigem, respectivamente, apresentação, pelos responsáveis técnicos das empresas licitantes, de 'Certidão de Acervo Técnico/CAT que comprove aptidão em Obras de Engenharia Civil na execução, atendendo por comparação, proximidade de características funcionais, bem como na execução de 'subestação elétrica'' e 'atestado de capacidade operacional da empresa referente a Obras de Engenharia em Construção Civil e Subestação Elétrica, compatível ou similar com o objeto deste certame fornecido por empresa pública ou privada, atestando a capacidade operacional da empresa participante com firma reconhecida pelo declarante quando se trata de empresa privada' (peça 21, p. 19-20) , sem determinar os requisitos que possibilitassem identificar as parcelas de maior relevância e valor significativo do objeto contratado, prejudicando a objetividade no julgamento das propostas, não ampliou a competitividade, mas, pelo contrário, potencialmente restringiu a participação de mais licitantes decorrente da insegurança jurídica ante a falta de critério objetivo de julgamento, deixando à comissão o juízo de habilitação no que se refere à estes itens, em absoluto desrespeito aos princípios da impessoalidade e julgamento objetivo.
Registre-se o fato da inabilitação da empresa Akmi Construções Comércio e Serviços Ltda.-ME ter se dado, além de outras inconsistências, em razão do descumprimento do item 15.4.1, letras 'b' e 'd', do Edital de Concorrência 3/2013 (peça 25, p. 98) , sendo equivocado a justificativa de que nenhuma licitante fora inabilitada.
Quanto à alínea 'h' do item 15.4.1, que prescreveu a obrigatoriedade de vistoriar os locais de execução das Obras no dia 9/9/2013 às 09h00, através de representante técnico da empresa devidamente credenciado munido de sua identidade profissional, bem como a declaração da empresa contendo o termo de vistoria (peça 21, p. 20) , a justificante confirma a sua ciência da ilegalidade ao admitir que poderia tal visita ao local da obra ser substituída por declaração formal atestando o conhecimento das condições e peculiaridade da obra.
Os Acórdão 212/2017-TCU-Plenário, Relator José Múcio Monteiro, 2.672/2016-TCU-Plenário, Relator Benjamin Zymler, 2.126/2016-TCU-Plenário, Relator Augusto Sherman, 656/2016-Plenário, Relator Augusto Sherman e 1.573/2015-TCU-Plenário, Relator Benjamin Zymler, citados na instrução pretérita, não acrescenta nova tese, mas reitera entendimento majoritário deste Tribunal, anterior inclusive ao procedimento licitatório sob análise, conforme exposto a seguir:
A exigência de visita prévia ao local da obra pelo engenheiro indicado como responsável pela execução e em datas pré-definidas, sem a demonstração da imprescindibilidade da visita, é ilegal. (Acórdão 2669/2013-TCU-Plenário, Relator: Valmir Campelo) 
É indevida a obrigatoriedade de visita técnica ao local das obras, quando, por sua limitação de tempo e em face da complexidade e extensão do objeto licitado, pouco acrescente no conhecimento dos concorrentes sobre os serviços, sendo suficiente a declaração do licitante de que conhece as condições locais para a execução do objeto. (Acórdão 1172/2012-TCU-Plenário, Relator: José Múcio Monteiro) 
É restritiva ao certame, portanto, ilegal, a exigência para que a visita técnica ao local das obras seja realizada exclusivamente por responsável técnico da licitante. (Acórdão 785/2012-TCU-Plenário, Relator: José Jorge) 
A exigência contida no edital de tomada de preços para construção de unidade de saúde de que visita técnica de licitante ao local da obra ocorra em dia e hora únicos e previamente especificados configura restrição indevida ao caráter competitivo do certame. (Acórdão 110/2012-TCU-Plenário, Relator: Raimundo Carreiro) 
É irregular a exigência de visita obrigatória, com data marcada, ao local da obra, por responsável técnico dos quadros da empresa. (Acórdão 2543/2011-TCU-Plenário, Relator: Marcos Bemquerer) 
De fato, os atos preparatórios à prática de conluio entre licitantes podem se dar a qualquer momento. No entanto, a Administração não pode criar um contexto que facilite tal prática, pois reunir todas as empresas potencialmente interessadas, de maneira prévia à habilitação e abertura das propostas e em mesmo local, possibilita o prévio conhecimento do universo de concorrentes e abre margem para que se realize ajustes entre si.
Registre-se que a análise empreendida pela SecexRO se deu de maneira imparcial e devidamente fundamentada em disposições legais e jurisprudenciais, com a constatação de irregularidades indubitavelmente evidenciadas na minuta de edital e nas atas da Comissão de Licitação.
Cabe ressaltar que a falta de dano comprovado ao erário não é elemento abonador das irregularidades apuradas e, ainda, o fato do valor adjudicado na licitação de 2013 ser inferior ao que fora licitado em 2011 apenas alimenta indícios de que a licitação pretérita continha certa margem de sobrepreço.
Considerando que as razões de justificativa até aqui analisadas não tiveram o condão de elidir as irregularidades apuradas acerca das cláusulas editalícias, remanesce a responsabilidade do Sr. José Carlos Rodrigues dos Reis - Presidente da CPL (revel) , responsável pela confecção do edital (peça 21, p. 25) , Nilma Aparecida Ruiz Motta - Subprocuradora Geral do Município de Cacoal-RO, responsável pela análise do referido edital (peça 21, p. 57) e Sr. Francesco Vialetto - Prefeito Municipal (revel) , responsável por homologar o certame eivado de vícios de legalidade (peça 25, p. 175) . É este o entendimento extraído dos enunciados abaixo transcritos:
A participação do gestor na aprovação de licitação com características restritivas motiva a aplicação de multa. A assinatura de contrato não é ato de simples formalismo, pois faz lei entre as partes e materializa responsabilidade entre os partícipes. (Acórdão 320/2013-TCU-Plenário, Relator: Ana Arraes) 
A celebração de contratos resultantes de procedimentos licitatórios conduzidos por ente municipal, custeados com recursos federais, em que foram verificadas diversas cláusulas restritivas ao caráter competitivo dos respectivos certames justifica a apenação do gestor e de procuradores municipais que contribuíram para a consumação das irregularidades (grifo acrescentado) (Acórdão 184/2012-TCU-Plenário, Relator: Augusto Sherman) .
A emissão de parecer, sem a devida fundamentação, que confirme a manutenção de cláusulas restritivas ao caráter competitivo de certame licitatório motiva a aplicação de multa ao parecerista. (Acórdão 8117/2011-TCU-Primeira Câmara, Relator: Walton Alencar Rodrigues) 
Neste sentido, cabe aplicar aos responsáveis a correspondente penalidade pecuniária prevista no art. 58, inciso II, da Lei 8.443/1992.
da fase de julgamento
Cabe esclarecer a aposição de assinatura na ata da comissão de licitação faz presumir que os signatários tomaram ciência do inteiro teor do que é tratado e se responsabilizam pela decisão tomada, não encontrando fundamento a alegação do Sr. Marcelo Machado dos Santos de que teve oportunidade da ciência das irregularidades cometidas na fase de julgamento.
Quanto à inabilitação irregular da empresa Construtora Quantana Ltda. - ME pela não apresentação de declarações com firmas reconhecidas, este Tribunal já se pronunciou que, em atenção ao princípio do formalismo moderado, a vinculação ao instrumento convocatório deve ser aplicada considerando os princípios da eficiência e da vantajosidade, evitando-se excesso de rigor na desclassificação de licitantes por conta de erros formais sanáveis:
O disposto no caput do art. 41 da Lei 8.666/1993, que proíbe a Administração de descumprir as normas e o edital, deve ser aplicado mediante a consideração dos princípios basilares que norteiam o procedimento licitatório, dentre eles o da seleção da proposta mais vantajosa. (Acórdão 3381/2013-TCU-Plenário, Relator: Valmir Campelo) 
As exigências para habilitação devem ser compatíveis com o objeto da licitação, evitando-se o formalismo desnecessário. (Acórdão 2003/2011-TCU-Plenário, Relator: Augusto Nardes) 
Constitui-se excesso de rigor a desclassificação de licitantes por conta de erro formal na apresentação da proposta e da documentação exigida. (Acórdão 1924/2011-TCU-Plenário, Relator: Raimundo Carreiro) 
É razoável presumir que a comissão de licitação, pareceristas e autoridade homologante conheciam tais entendimentos, posto que já em vigor na data do certame, e os aplicasse no caso concreto ou justifica-se adequadamente entendimento diverso, o que não se observou.
Ainda que não tenha havido recurso quanto à referida inabilitação, esta permanece irregular por contrariar entendimento pacífico desta Corte de Contas. 
Cabe registrar que a mera cópia de envio de e-mail não faz prova da ciência aos licitantes, mas deve vir acompanhada de aviso de recebimento ou e-mail resposta confirmando a ciência.
Quanto à habilitação da empresa Esfinge Obras e Serviços Ltda., os atestados de capacidade técnica apresentados (peça 23, p. 58-94) comprovam a execução de diversos serviços compatíveis com os serviços requeridos para a execução do objeto do certame em apreço (peça 23, p. 76-84) .
Considerando o não estabelecimento de parâmetros objetivos para análise da comprovação (atestados de capacidade técnico-operacional) de que a licitante já tenha prestado serviços pertinentes e compatíveis em características, quantidades e prazos com o objeto da licitação (art. 30, inciso II, da Lei 8.666/1993) , é prudente considerar, neste aspecto, regular a habilitação da empresa Esfinge Obras e Serviços Ltda.
Tendo em vista que as razões de justificativa foram insuficientes para justificar o excesso de formalismo na inabilitação da Construtora Quantana Ltda.-ME, permanece a responsabilidade dos Srs. Silvino Gomes da Silva Neto, Marcelo Machado dos Santos, Carlos Magno Santana e Mara Martins Vergílio Galvão - Membros da Comissão Permanente de Licitação, tendo em vista que ao não realizarem as devidas diligências para atestar os documentos apresentados pela empresa inabilitada, provocaram o esvaziamento do certame e, em consequência, restringiram a fase de apresentação de propostas a apenas uma empresa (peça 25, p. 99) . Neste sentido é o seguinte enunciado:
A falta ou a insuficiência de verificação e análise dos documentos apresentados pelos licitantes configura negligência no desempenho das atribuições da comissão de licitação e infração ao princípio da eficiência, respondendo os seus membros solidariamente por todos os atos por ela praticados. (Acórdão 720/2014-TCU-Plenário, Relator: José Múcio Monteiro) 
Permanece ainda a responsabilidade das Sras. Nilma Aparecida Ruiz Motta e Sônia Marcia Fávero Selvátici - Pareceristas, em razão da emissão de Parecer Jurídico no qual não apontaram a ilegalidade da condução do procedimento licitatório, contribuindo para chancelar uma licitação restritiva e tendenciosa (peça 25, p. 177-179) , conforme jurisprudência pacífica deste Tribunal (Acórdão 2122/2016-TCU-Plenário, 1866/2016-TCU-Plenário, 434/2016-TCU-Plenário, etc.) .
Também permanece a responsabilidade do Sr. Francesco Vialetto (revel) - Prefeito Municipal, responsável por homologar o certame eivado de vícios de legalidade (peça 25, p. 175) , pois a homologação do certame licitatório se trata da verificação da legalidade dos atos praticados, não se tratando de mera anuência, mas de ato administrativo capaz de carrear responsabilidade por todo o certame à autoridade homologante, mesmo que precedida de parecer jurídico. É esse entendimento que se extrai dos seguintes enunciados:
 
A homologação de certame licitatório é ato administrativo de alta relevância, porquanto se trata do momento em que a autoridade competente tem o poder-dever de verificar a legalidade dos atos praticados e avaliar a conveniência da contratação. Não é um ato de simples anuência com os da comissão de licitação, ainda que lastreados em parecer jurídico. (Acórdão 2659/2014-TCU-Plenário, Relator: José Múcio Monteiro) 
A homologação de procedimento licitatório não é ato meramente formal, mas sim a aprovação das decisões tomadas pelos membros da comissão de licitação. A autoridade administrativa, ao apor a sua assinatura para homologar o certame, ratifica todos os atos da referida comissão, tornando-se por eles igualmente responsável. (Acórdão 1049/2014-TCU-Plenário, Relator: Raimundo Carreiro) 
Desta forma, cabe aplicar aos responsáveis correspondente multa prevista no art. 58, inciso II, da Lei 8.443/1992.
da análise de preços e execução contratual
Conforme ressaltado na instrução pretérita, a diferença entre o valor da proposta apresentada e o constante do Projeto Básico não representou nem 0,5%. E ainda, ao somar-se os itens consignados na Planilha Orçamentária do Projeto Básico apurou-se um valor de R$ 1.946.255,99, enquanto que a soma registrada na referida Planilha Orçamentária foi de R$ 1.939.688,01, resultando em erro de soma no valor de R$ 6.567,98 (peça 82) . Coincidentemente, também houve erro na soma dos itens apresentados na Planilha Orçamentária da Proposta, sendo que o valor correto seria de R$ 1.940.581,55 e o informado na proposta foi de R$ 1.934.020,21, totalizando uma diferença de R$ 6.561,34, valor praticamente igual ao erro apurado na Planilha Orçamentária do Projeto Básico (peça 82) .
Tais fatos são fortes indícios de que a proposta foi elaborada pela mesma pessoa responsável pela confecção do Projeto Básico, incidindo inclusive no mesmo erro na soma dos itens. Também é indício prática de conluio dos agentes responsáveis por conduzir o certame e a empresa vencedora para direcionar a contratação, pois esta tinha tamanha certeza de sua contratação que apresentou proposta com o desconto de R$ 5.667,80, irrisórios 0,29% de desconto (peça 82) .
Mesmo havendo o inexpressivo desconto, este sucumbiu já no primeiro Termo Aditivo de valor, onde a contratada solicitou alteração da planilha orçamentária para inclusão de itens não considerados na proposta inicial e suprimidos outros desnecessários, gerando um valor a ser acrescido de R$ 8.147,34 (peça 26, p. 219-221 e 257-258) .
Cabe ressaltar que a Planilha Orçamentária contém valores referenciados em maio de 2013 e a licitação se deu em setembro daquele ano, tempo insuficiente para se argumentar que havia defasagem de preços para justificar o baixo desconto da proposta, principalmente em razão da baixa variação da inflação.
Em 4/3/2015 os fiscais da obra elaboraram uma Planilha Orçamentária, a qual acrescenta diversos itens à execução da obra, resultando em valor a ser acrescido de R$ 45.338,44 (peça 30, p. 198 e 216-217) , sob o argumento de que os serviços descritos surgiram durante a fase de obras da UPA (peça 30, p. 199) .
Realizada a análise de preços nestes aditivos de valor, observou-se que os itens acrescidos estavam todos dentro da margem de variação do Sinapi (peças 84-85) , cabendo observar que se utilizou uma margem de Bonificação de Despesas Indiretas (BDI) de 25% no primeiro aditivo, quando na verdade deveria ter sido utilizada mesma margem apresentada na proposta apresentada de 24,75%, o que resultou em diferença a maior de R$ 875,55 (peça 84) em favorecimento a empresa contratada. 
Inclusive o Controle Interno do Município de Cacoal/RO constatou que o valor do 1º Aditivo de Valor estava em desacordo com o pactuado na proposta inicial (desconto de 0,2922%) , sendo determinada a redução em R$ 1.279,19 do valor aditivado, bem como se constatou a inserção de itens em desacordo como o BDI aplicado pela empresa (peça 28, p. 101) , não se verificando nos autos qualquer providência por parte dos gestores do contrato.
Ressalte-se também que a soma dos itens suprimidos no 1º Aditivo de Valor foi de R$ 429.630,56, o equivalente a uma alteração de 22,21% do total da proposta apresentada inicialmente, sendo este percentual relevante o suficiente para evidenciar que o Projeto Básico era deficiente, dada a característica comum das obras objeto da presente representação, ou seja, não existia complexidade para elaboração do projeto básico suficiente para provocar uma alteração ulterior de tamanha magnitude.
Acrescente-se também a fragilidade do argumento de que surgiram novos serviços não previstos no Projeto Básico que obrigaram a realização do 2º Aditivo de Valor, pois os itens acrescidos eram absolutamente previsíveis na fase de construção do Projeto Básico, demonstrando que o Projeto Básico no mínimo foi construído de forma deficiente. 
Este Tribunal já se pronunciou no sentido de que a realização de licitação com base em projeto básico deficiente, impreciso e que não contempla todos os elementos necessários e suficientes para bem caracterizar e orçar a totalidade da obra constitui falha grave ensejadora de aplicação de multa aos responsáveis (Acórdão 725/2016-TCU-Plenário, Relator Marcos Bemquerer; Acórdão 3291/2014-TCU-Plenário, Relator Walton Alencar Rodrigues; Acórdão 707/2014-TCU-Plenário, Relator Benjamin Zymler; Acórdão 510/2012-TCU-Plenário, Relator José Múcio Monteiro) .
Cabe destacar que, conforme se extrai dos autos, o responsável pela avaliação da proposta, fiscalização da execução do contrato e também elaboração das Planilhas de Aditivo de Valor é o mesmo que foi responsável pela elaboração do Projeto Básico, Sr. Thiago Albuquerque de Carvalho Câmara (revel) - Engenheiro Civil, caracterizando a falta de segregação de funções, conduta reprovável conforme já se pronunciou este Tribunal em diversos julgados (Acórdão 591/2016-TCU-Plenário, Relator Benjamin Zymler; Acórdão 1442/2015-TCU-Plenário, Relator Walton Alencar Rodrigues; Acórdão 1076/2016-TCU-Plenário, Relator Raimundo Carreiro; Acórdão 4952/2016-TCU-Segunda Câmara, Relator Raimundo Carreiro; etc.) .
Outro fato que merece destaque são as sucessivas prorrogações contratuais fundamentadas na necessidade de alterações nas planilhas orçamentárias (evidenciando a deficiência do Projeto Básico) e no fato de que as obras se iniciaram em período chuvoso (peça 28, p. 147-151; peça 30, p. 120, 122-125 e 176-185; peça 34, p. 116-120) . Tais motivos são frágeis, pois a empresa contratada conhecia o objeto da obra, inclusive era exigência editalícia a visita ao local onde seria realizada a obra, ou seja, não havia motivos para demandar tempo na readequação da planilha orçamentária uma vez que a empresa deveria conhecer plenamente o objeto contratado. 
Também é razoável presumir que a administração e a empresa contratada consideravam os fatores climáticos do local da obra quando da estipulação do prazo de trezentos dias para conclusão das obras, sendo desnecessária qualquer prorrogação de prazo, salvo motivo justo e fundamentado, o que não se aplica ao caso em tela. 
Registre-se ainda, desconsiderados os aditivos, que o atraso das obras foi superior a trezentos dias, o dobro do inicialmente pactuado. Ou seja, além de ter sido beneficiada com a falta de competitividade do certame licitatório e pecuniariamente pelos aditivos de valor, a empresa contratada também foi beneficiada com a extensão pouco razoável do prazo para entrega das obras, com infração a eficiência do serviço público.
Portanto, a análise de preços realizada na Concorrência Pública 3/2013, bem como da execução contratual, apesar de não se constatar dano ao erário, evidenciou que não houve qualquer vantagem para Administração Pública, tendo em vista: i. a elaboração de Projeto Básico deficiente o que provocou dois aditivos de valor ao Contrato 41/PMC/13; ii. a proposta apresentada teve desconto irrisório em relação ao valor orçado no Projeto Básico, e mesmo assim foi consumido pelos aditivos de valor; iii. indício de que o agente responsável pela elaboração do Projeto Básico também foi responsável pela confecção da Planilha Orçamentária da Proposta vencedora, pois tanto a planilha da proposta quanto a planilha do projeto básico apresentam praticamente o mesmo erro de soma dos itens; iv. acúmulo indevido das funções de planejamento, contratação e fiscalização da execução do Contrato 41/PMC/13 na pessoa do Engenheiro Civil Thiago Albuquerque de Carvalho Câmara; e v. sucessivas prorrogações contratuais sem motivos razoáveis, provocando atraso na entrega da obra.
Considerando a revelia dos responsáveis Thiago Albuquerque de Carvalho Câmara - Engenheiro Civil, que elaborou o Projeto Básico e as Planilhas Orçamentária do Projeto Básico e da Proposta Vencedora, e Francesco Vialetto - Prefeito Municipal, que manteve o Engenheiro Civil nas funções de planejamento, contratação e fiscalização da execução do Contrato 41/PMC/13, incorrendo na falta de segregação de funções, cabe condená-los com a aplicação da multa prevista no art. 58, inciso II, da Lei 8.443/1992.
Favorecimento à Empresa Esfinge Obras e Serviços
Os fatos até aqui narrados demonstram uma série de condutas que tenderam a beneficiar a empresa Esfinge Obras e Serviços Ltda., a seguir elencados:
elaboração do edital com diversas cláusulas restritivas;
aprovação do edital sem qualquer apontamento pela Procuradoria Jurídica;
excesso de formalismo na fase de julgamento da licitação com a inabilitação por de empresa concorrente;
anuência da Procuradoria Jurídica e do Prefeito Municipal ao procedimento licitatório com fortes indícios de direcionamento; 
elaboração de Projeto Básico deficiente, o que provocou dois aditivos de valor ao Contrato 41/PMC/13; 
proposta vencedora com desconto irrisório em relação ao valor orçado no Projeto Básico, e mesmo assim consumido pelos aditivos de valor; 
evidência robusta de que o agente responsável pela elaboração do Projeto Básico também foi responsável pela confecção da Planilha Orçamentária da Proposta vencedora;
acúmulo indevido das funções de planejamento, contratação e fiscalização da execução do Contrato 41/PMC/13 na pessoa do Engenheiro Civil Thiago Albuquerque de Carvalho Câmara; 
sucessivas prorrogações contratuais sem motivos razoáveis, provocando atraso na entrega da obra.
Não é razoável presumir que tantas condutas irregulares e de diversos agentes tenham sido meros erros, mas de fato se consubstanciaram na formação de conluio para direcionar a contratação, inclusive com suporte de suposta propina paga pelo Sr. João dos Reis Bonilha, engenheiro da empresa Esfinge, no valor de R$ 190.000,00, conforme consta Ação Penal 2454-76.2015.4.01.4101 (peça 55, p. 151-158) .
Robustece ainda a tese de favorecimento o excepcional pagamento autorizado pelo prefeito de Cacoal-RO (peça 28, p. 115-122 e 136) , realizado exatamente após a exoneração do Sr. Márcio Welder Ferreira, que afirmou ser devido a sua recusa em pagar aquela medição (peça 1, p. 8) .
Outro fato que fortalece a tese de direcionamento é que, mesmo inabilitadas por mera falta de autenticação de documentos, as empresas JR Construções e Terraplenagem Ltda.-EPP e Construtora Quantana Ltda.-ME não interpuseram recursos quanto ao resultado da fase de habilitação (peça 25, p. 102) .
Também causa estranheza a inabilitação da empresa AKMI Construções, Comércios e Serviços ter se dado pela falta de diversos documentos essenciais, caracterizando erro grosseiro, deixando a entender que participou do certame sem nenhuma pretensão de vencê-lo, somente para dar a aparência de competitividade ao certame.
Apesar dos indícios, estes não têm força suficiente para provar a prática de conluio entre as empresas licitantes. 
No entanto, o somatório das condutas dos agentes públicos aponta para a fraude a licitação mediante o conluio dos agentes públicos e favorecimento à empresa Esfinge Obras e Serviços Ltda., cabendo, dada a natureza grave das infrações, aplicar a multa prevista no inciso II, do art. 58, da Lei 8.443/1992, aos Srs. José Carlos Rodrigues dos Reis, Nilma Aparecida Ruiz Motta, Sr. Francesco Vialetto, Silvino Gomes da Silva Neto, Marcelo Machado dos Santos, Carlos Magno Santana, Mara Martins Vergílio Galvão, Sônia Marcia Fávero Selvátici, Thiago Albuquerque de Carvalho Câmara e José Carlos Rodrigues dos Reis. 
Com relação à ocorrência da prescrição da pretensão punitiva, este Tribunal aprovou por meio do Acórdão 1441/2016-TCU-Plenário, Relator Benjamin Zymler, incidente de uniformização de jurisprudência em que firma o entendimento de que a matéria se subordina ao prazo prescricional de dez anos indicado no art. 205 do Código Civil, contado a partir da data de ocorrência da irregularidade a ser sancionada.
Neste mesmo Acórdão, ficou assentado que o prazo de prescrição se interrompe na data do ato que ordena a citação, a audiência ou oitiva dos responsáveis (item 9.1.3) , momento em que recomeça a correr o referido prazo (item 9.1.4) .
No presente caso, os atos irregulares foram praticados entre maio de 2013 (peça 19, p. 29) e junho de 2015 (peça 34, p. 118) . Já o ato que ordenou a audiência dos responsáveis ocorreu em 4/7/2017 (peça 88) .
Verifica-se, portanto, que não há óbice à aplicação da sanção proposta, previstas na Lei 8.443/1992, aos supracitados responsáveis.
CONCLUSÃO
A análise das razões de justificativa realizada na seção 'Exame Técnico' permitiu verificar a insuficiência dos argumentos da defesa no que concerne à atribuição de responsabilidade acerca das irregularidades apuradas (parágrafos 56-59) e ao saneamento das ilegalidades apuradas na Concorrência Pública 3/2013 e na execução do Contrato 41/PMC/13, especialmente no que se refere a ocorrência de cláusulas restritivas, excesso de formalismo na inabilitação de empresa concorrente, falta de segregação de função, elaboração de projeto básico deficiente e elaboração pelo mesmo agente das Planilhas Orçamentárias do Projeto Básico e da Proposta Vencedora (parágrafos 60-108) .
Permitiu-se ainda evidenciar que as condutas dos agentes responsáveis pela condução e aprovação do referido certame licitatório se somaram no sentido de favorecer a empresa Esfinge Obras e Serviços Ltda., consumando-se o direcionamento da licitação (parágrafos 109-115) .
Não se evidenciou boa-fé em nenhuma conduta imputada, pois é razoável presumir que os agentes arrolados tinham ciência das ilegalidades perpetradas, dada as funções que exerciam.
Neste sentido, considerando a natureza gravosa das condutas dos agentes públicos responsáveis, cabe conhecer da presente representação, nos termos dos arts. 235 e 237, inciso IV, do Regimento Interno deste Tribunal, e no art. 103, § 1º, da Resolução - TCU 259/2014, para, no mérito, considerá-la procedente, e aplicar a multa prevista no art. 58, inciso II, da Lei 8.443/1992, aos responsáveis inquinados.
PROPOSTA DE ENCAMINHAMENTO
Ante o exposto, submetem-se os autos à consideração superior, propondo:
a) conhecer da presente representação, satisfeitos os requisitos de admissibilidade previstos nos arts. 235 e 237, inciso IV, do Regimento Interno deste Tribunal, e no art. 103, § 1º, da Resolução - TCU 259/2014, para, no mérito, considerá-la procedente;
b) acatar parcialmente as razões de justificativa dos Srs. Nilma Aparecida Ruiz Motta (CPF XXX.224.152-XX) , Sônia Marcia Fávero Selvátici (CPF XXX.207.877-XX) , Silvino Gomes da Silva Neto (CPF XXX.049.224-XX) , Marcelo Machado dos Santos (CPF XXX.106.602-XX) , Carlos Magno Santana (CPF XXX.216.302-XX) e Mara Martins Vergilio Galvão (CPF XXX.560.612-XX) ;
c) considerar revel, para todos os efeitos, os Srs. Francesco Vialetto (CPF XXX.949.757-XX) , Thiago Albuquerque de Carvalho Câmara (CPF XXX.366.324-XX) e José Carlos Rodrigues dos Reis (CPF XXX.063.701-XX) , dando-se prosseguimento ao processo, com fundamento no art. 12, § 3º, da Lei 8.443/1992;
d) aplicar às Sras. Nilma Aparecida Ruiz Motta (CPF XXX.224.152-XX) - Subprocuradora Geral do Município de Cacoal-RO no exercício de 2013, Sônia Marcia Fávero Selvátici (CPF XXX.207.877-XX) - Parecerista na Concorrência Pública 3/2013, Mara Martins Vergilio Galvão (CPF XXX.560.612-XX) - Membro da Comissão Permanente de Licitação na Concorrência Pública 3/2013, e aos Srs. Silvino Gomes da Silva Neto (CPF XXX.049.224-XX) , Marcelo Machado dos Santos (CPF XXX.106.602-XX) e Carlos Magno Santana (CPF XXX.216.302-XX) - Membros da Comissão Permanente de Licitação na Concorrência Pública 3/2013, Francesco Vialetto (CPF XXX.949.757-XX) - Prefeito Municipal de Cacoal/RO nos exercícios de 2013-2015, Thiago Albuquerque de Carvalho Câmara (CPF XXX.366.324-XX) - Engenheiro do Município de Cacoal/RO nos exercícios de 2013-2015, e José Carlos Rodrigues dos Reis (CPF XXX.063.701-XX) - Presidente da Comissão de Licitação na Concorrência Pública 3/2013, individualmente, a multa prevista no art. 58, II, da Lei 8.443/1992, fixando-lhes o prazo de quinze dias, a contar das notificações, para que comprovem, perante este Tribunal (art. 214, inciso III, alínea 'a', do Regimento Interno/TCU) , o recolhimento das dívidas ao Tesouro Nacional, atualizadas monetariamente desde a data do acórdão que vier a ser proferido até a data dos efetivos recolhimentos, se forem pagas após o vencimento, na forma da legislação em vigor;
e) autorizar, desde logo, nos termos do art. 28, inciso II, da Lei 8.443/1992, a cobrança judicial das dívidas caso não atendidas as notificações;
f) dar ciência do acórdão que vier a ser proferido ao representante e ao Ministério da Saúde, destacando que o relatório e o voto que fundamentam a deliberação ora encaminhada podem ser acessados por meio do endereço eletrônico www.tcu.gov.br/acordaos e que, caso tenham interesse, o Tribunal pode encaminhar-lhes cópia desses documentos sem quaisquer custos para V. Sªs."
	É o relatório.

não há.

Não atuou.

REPRESENTAÇÃO. IRREGULARIDADES EM CONCORRÊNCIA PÚBLICA PROMOVIDA PELA PREFEITURA DE CACOAL/RO PARA CONSTRUÇÃO DE UNIDADE DE PRONTO ATENDIMENTO - UPA. INDÍCIOS DE DIRECIONAMENTO DA LICITAÇÃO. CLÁUSULAS RESTRITIVAS À COMPETITIVIDADE. PROJETO BÁSICO DEFICIENTE. ACÚMULO INDEVIDO DE FUNÇÕES. OBRA CONCLUÍDA. AUSÊNCIA DE DANO. AUDIÊNCIAS. RAZÕES DE JUSTIFICATIVA INSUFICIENTES PARA AFASTAR AS IRREGULARIDADES. CONHECIMENTO. PROCEDÊNCIA. MULTAS.

REPRESENTAÇÃO (REPR)

Secretaria do TCU no Estado de Rondônia (Sec-RO).

Em exame representação autuada a partir de documentação encaminhada pelo Tribunal de Contas do Estado de Rondônia (TCE/RO) , noticiando possíveis irregularidades relatadas pelo Conselho Municipal de Saúde do Município de Cacoal/RO na construção de Unidade de Pronto Atendimento - UPA, com recursos do Fundo Nacional de Saúde (R$ 2.000.000,00) , autorizados mediante Portaria MS 1.733/2011.
2.	De acordo com a representação, depoimento do Sr. Marco Aurélio Blaz Vasques, exsecretário municipal de saúde, ao Ministério Público Federal, revelou que outro exsecretário, Sr. Marcio Welder, foi exonerado em virtude da recusa em efetuar o pagamento à empresa contratada, diante das irregularidades nas obras da UPA de Cacoal/RO; que o então prefeito, Sr. Francesco Vialetto (Padre Franco) , efetuou o pagamento sem a anuência do titular da pasta; que o responsável pela execução da obra, empresário João Bonilha, afirmara que precisava receber, pois teria pago R$ 190.000,00 de propina antecipada ao prefeito.
3.	As denúncias de pagamento de propina por parte de empresários a servidores públicos para a construção da UPA e aquisição do terreno para a implantação do Hospital Municipal ensejaram ainda a deflagração da Operação "Detalhe" pela Policia Civil e pelo Ministério Público do Estado de Rondônia. 
4.	No âmbito deste Tribunal, após a realização de diligências junto à Controladoria Geral da União, à Prefeitura de Cacoal/RO, ao Ministério da Saúde, ao Ministério Público do Estado de Rondônia, bem como ao Ministério Público Federal, a unidade técnica ressaltou a conclusão do corpo técnico do TCE/RO de que houve quebra dos princípios da impessoalidade e da isonomia na Concorrência Pública 3/2013, que propiciou o direcionamento da contratação da empresa Esfinge Obras e Serviços Ltda., materializado nas seguintes impropriedades:
	a) cláusulas restritivas à competitividade: exigência de apresentação de Certidão de Registro e Quitação do responsável técnico, qualificada em Engenharia Civil e Elétrica, junto ao Conselho Regional de Engenharia, Arquitetura e Agronomia/Crea; comprovação do vínculo do responsável técnico mediante a apresentação de contrato de prestação de serviços com o registro em Cartório de Títulos e Documentos; apresentação de Certificado de Regularidade de Serviço de Engenharia - CRSE, emitido pela Secretaria Municipal de obras e Serviços Públicos - SEMOSP, certificando que a empresa licitante não se encontra com pendência perante o Município de Cacoal/RO; obrigatoriedade de vistoriar os locais de execução das obras em dia e horário previamente fixados; falta de critérios objetivos para avaliar os atestados de capacidade técnica;
	b) excesso de formalismo na fase de habilitação: inabilitação da Construtora Quantana Ltda.-ME em razão da não apresentação das declarações com firma reconhecida, sem realizar as devidas diligências para sanar a impropriedade;
	c) habilitação indevida da empresa vencedora: insubsistência dos Atestados de Capacidade Técnica apresentados, pois estes atestam experiência técnica prévia em reformas, e não em obras semelhantes ao objeto da licitação, e os valores dos contratos apresentados representavam no máximo 10% do montante a ser contratado.
5.	Quanto à análise de preços realizada na Concorrência Pública 3/2013, bem como à execução contratual, a Secex/RO registrou: "apesar de não se constatar dano ao erário, evidenciou que não houve qualquer vantagem para Administração Pública, tendo em vista: i. a elaboração de Projeto Básico deficiente o que provocou dois aditivos de valor ao Contrato 41/PMC/13; ii. a proposta apresentada teve desconto irrisório em relação ao valor orçado no Projeto Básico, e mesmo assim foi consumido pelos aditivos de valor; iii. evidência de que o agente responsável pela elaboração do Projeto Básico também foi responsável pela confecção da Planilha Orçamentária da Proposta vencedora, pois tanto a planilha da proposta quanto a planilha do projeto básico apresentam praticamente o mesmo erro de soma dos itens; iv. acúmulo indevido das funções de planejamento, contratação e fiscalização da execução do Contrato 41/PMC/13 na pessoa do Engenheiro Civil Thiago Albuquerque de Carvalho Câmara; e v. sucessivas prorrogações contratuais sem motivos razoáveis, provocando atraso na entrega da obra."
6.	Diante disso, a unidade técnica promoveu a audiência dos seguintes responsáveis, explicitando as condutas atribuídas a cada um: 
	a) José Carlos Rodrigues dos Reis (Presidente da Comissão de Licitação) ;
	b) Nilma Aparecida Ruiz (Subprocuradora Geral do município) ;
	c) Francesco Vialetto (Prefeito) ;
	d) Silvino Gomes da Silva Neto, Marcelo Machado dos Santos, Carlos Magno Santana e Mara Martins Vergilio Galvão (Membros da Comissão Permanente de Licitação) ;
	e) Sônia Marcia Fávero Selvátici (Parecerista jurídica) ;
	f) Thiago Albuquerque de Carvalho Câmara (Engenheiro do município) .
7.	Os Srs. Thiago Albuquerque de Carvalho Câmara e Francesco Vialetto, notificados por edital em razão de não terem sido localizados nos endereços disponíveis, bem como o Sr. José Carlos Rodrigues dos Reis permaneceram silentes. 
8.	Analisadas as razões de justificativa apresentadas pelos demais responsáveis, a proposta da Secex/RO é de aplicar a multa prevista no art. 58, inciso II, da Lei 8.443/1992, individualmente, a todos os agentes.
9.	De minha parte, manifesto concordância com a análise promovida, de modo que adoto a instrução como parte das minhas razões de decidir, sem prejuízo de ressaltar os seguintes aspectos.
10.	De fato, a presente representação deve ser conhecida por este Tribunal, por atender aos requisitos de admissibilidade previstos nos arts. 235 e 237, inciso IV, do Regimento Interno do TCU e, no mérito, considerada procedente.
11.	Os responsáveis não lograram afastar as irregularidades.
12.	Entre as cláusulas restritivas à competitividade incluídas no edital, está a apresentação de Certidão de Registro e Quitação do responsável técnico, qualificada em Engenharia Civil e Elétrica, junto ao Conselho Regional de Engenharia, Arquitetura e Agronomia/Crea (item 15.4.1, alínea "b") . Não procede a justificativa de que a exigência não é ilegal, uma vez que o Crea não emite certidão de registro sem a quitação das anuidades, conforme arts. 67 a 69 da Lei 5.194/1966. 
13.	Há tempo é assunto consolidado neste Tribunal que a previsão disposta da referida lei não é suficiente para afastar o entendimento de que a exigência de prova de quitação com o Crea é potencialmente restritiva à participação de possíveis interessados na licitação e é contrária à Lei 8.666/1993, a qual, no seu art. 30, inciso I, exige tão somente o registro na entidade, consoante exposto no voto condutor do Acórdão 772/2009-TCU-Plenário:
"4.	A empresa agravante sustenta que dita exigência está de acordo com o disposto no art. 69 da Lei Federal 5.194/66, que regulamenta a atividade dos profissionais da engenharia, assim expresso:
"art. 69. Só poderão ser admitidos nas concorrências públicas para obras ou serviços técnicos e para concursos de projetos, profissionais e pessoas jurídicas que apresentarem prova de quitação de débito ou visto do Conselho Regional da jurisdição onde a obra, o serviço técnico ou projeto deva ser executado."
5.	A respeito desse ponto, relembro que este Tribunal tem jurisprudência firme no sentido de que a exigência de registro ou visto no Crea do local de realização da obra licitada somente dar-se-á no momento da contratação. Nessa linha, cito as Decisões Plenárias 279/1998 e 348/1999, o Acórdão 979/2005-TCU-Plenário e o Acórdão 992/2007-TCU-Primeira Câmara.
6.	O entendimento do Tribunal fundamenta-se no princípio constitucional da universalidade de participação em licitações, impondo-se ao ato convocatório o estabelecimento de regras que garantam a seleção da proposta mais vantajosa para a Administração, vedadas cláusulas desnecessárias ou inadequadas que restrinjam o caráter competitivo do certame.
7. 	Dessa forma, entendo que o dispositivo contido na Lei 5.194/66 não pode prevalecer diante do texto constitucional, em especial o art. 37, inciso XXI, e da Lei 8.666/1993 (art. 30, inciso I) . Até porque é competência privativa da União legislar sobre normas gerais de licitação e contratação, nos termos expressos no art. 22, inciso XXVII, da Carta Magna.
8.	Não procede, portanto, a justificativa trazida pela autora do agravo a respeito da exigência em discussão."
14.	Ao contrário da alegação de que todas as licitantes apresentaram a certidão requerida no item 15.4.1, alínea "b", demonstrando que não houve restrição à competitividade, a unidade técnica registra que a inabilitação da empresa Akmi Construções Comércio e Serviços Ltda.-ME decorreu, além de outras inconsistências, do descumprimento da citada cláusula, fortalecendo a tese de restrição à competição, que potencialmente também pode ter limitado a participação de outras empresas no certame.
15.	Outra exigência restritiva foi a comprovação do vínculo do responsável técnico mediante a apresentação de contrato de prestação de serviços com o registro em Cartório de Títulos e Documentos (item 15.4.1, alínea "c.3") . 
16.	Em que pese a Subprocuradora Geral do município possuir razão ao afirmar que o edital previa outras formas de comprovação do vínculo, como o empregatício e o societário, o exame da Secex/RO bem expõe o posicionamento predominante nesta Corte de que o contrato de prestação de serviços exigido para habilitação deve obedecer aos parâmetros da legislação civil comum. Ainda que se pudesse atenuar a exigência do registro em cartório, considerando as demais formas de comprovação, é inconteste que provocou, em oposto ao defendido pela responsável, restrição à competitividade, materializada especialmente pela inabilitação da empresa JR Construções e Terraplenagem, justamente por apresentar o contrato de prestação de serviços de seu responsável técnico sem registro em cartório.
17.	Também não há como acolher as justificativas quanto à apresentação de Certificado de Regularidade de Serviço de Engenharia - CRSE, emitido pela Secretaria Municipal de obras e Serviços Públicos - SEMOSP (item 15.4.1, alínea "j") , certificando que a empresa licitante não se encontra com pendência perante o Município de Cacoal/RO. A própria Sra. Nilma reconhece que a exigência não está prevista entre os requisitos de habilitação da Lei 8.666/93, o que, por si só, evidencia a ilegalidade. E, nesse sentido, é pacífico o entendimento de que a lista de documentos passíveis de serem exigidos dos interessados na etapa de habilitação, constantes dos arts. 27 a 33 da Lei 8.666/1993, é exaustiva e, portanto, as exigências não devem exceder os limites fixados nos referidos dispositivos (Acórdãos 2197/2007 e 808/2003, do Plenário) .
18.		A falta de critérios objetivos para avaliar os atestados de capacidade técnica foi apontada diante da exigência de apresentação de "Certidão de Acervo Técnico/CAT que comprove aptidão em Obras de Engenharia Civil na execução, atendendo por comparação, proximidade de características funcionais, bem como na execução de 'subestação elétrica'" e "atestado de capacidade operacional da empresa referente a Obras de Engenharia em Construção Civil e Subestação Elétrica, compatível ou similar com o objeto deste certame fornecido por empresa pública ou privada, atestando a capacidade operacional da empresa participante com firma reconhecida pelo declarante quando se trata de empresa privada" (item 15.4.1, alíneas "b" e "d") , sem a definição dos requisitos objetivos que possibilitassem identificar as parcelas de maior relevância e valor significativo do objeto contratado.
19.	Nesse ponto, a justificativa, com a tese de que a exigência de forma genérica, na realidade, ampliou a competitividade, não tratou do cerne da questão, que é o prejuízo à objetividade no julgamento das propostas. A omissão do edital, além de possibilitar subjetivismo para comissão escolher as empresas habilitadas, contrariou o disposto no art. 30 da Lei 8666/93, o qual prevê que a comprovação da capacitação técnico-profissional deve estar limitada exclusivamente às parcelas de maior relevância e valor significativo do objeto da licitação (§1º, inciso I) e que tais parcelas serão definidas no instrumento convocatório (§2º) .
20.	Ainda quanto às cláusulas restritivas à competitividade, apontou-se a obrigatoriedade de vistoriar os locais de execução das obras em dia e horário previamente fixados (item 15.4.1, alínea "h") . Novamente, não merecem prosperar os argumentos de que era praxe da Administração e visava a economicidade, celeridade, isonomia e otimização dos serviços, uma vez que acompanhada por engenheiro do município. É farta e remota a jurisprudência desta Corte, a exemplo do disposto no enunciado da jurisprudência que acompanha o Acórdão 2543/2011-TCU-Plenário, de que "É irregular a exigência de visita obrigatória, com data marcada, ao local da obra, por responsável técnico dos quadros da empresa", uma vez que compromete o caráter competitivo do certame.
21.	Ademais, não se pode olvidar que "A vistoria ao local das obras somente deve ser exigida quando for imprescindível ao cumprimento adequado das obrigações contratuais, o que deve ser justificado e demonstrado pela Administração no processo de licitação, devendo o edital prever a possibilidade de substituição do atestado de visita técnica por declaração do responsável técnico de que possui pleno conhecimento do objeto. As visitas ao local de execução da obra devem ser prioritariamente compreendidas como um direito subjetivo da empresa licitante, e não uma obrigação imposta pela Administração, motivo pelo qual devem ser uma faculdade dada pela Administração aos participantes do certame" (Acórdão 2672/2016-TCU-Plenário) .
22.	Além dos vícios no edital, também não foram integralmente saneadas as irregularidades constatadas no procedimento licitatório.
23.	Houve excesso de formalismo na inabilitação da Construtora Quantana Ltda.-ME em razão da não apresentação das declarações com firma reconhecida, sem realizar as devidas diligências para sanar a impropriedade.
24.	Não há como acolher os argumentos que, em síntese, defendem que os responsáveis apenas obedeceram as regras descritas no edital, em conformidade com o princípio da vinculação ao instrumento convocatório e da isonomia.
25.	Há outros princípios norteadores do procedimento licitatório, como o da seleção da proposta mais vantajosa, que também devem ser ponderados. A respeito disso, transcrevo trecho constante da declaração de voto que fundamentou o Acórdão 2302/2012-TCU-Plenário:
"21. Por oportuno, considero pertinente transcrever alguns trechos dos argumentos da unidade técnica que a levaram ao entendimento supra (grifos acrescentados) :
Entende-se por procedimento formal a vinculação do certame licitatório principalmente às leis e aos editais que disciplinam todos suas fases e atos, criando para os participantes e para a Administração a obrigatoriedade de observá-los. O rigor formal, todavia, não pode ser exagerado ou absoluto. O princípio do procedimento formal não quer dizer que se deva anular o procedimento ou julgamento, ou inabilitar licitantes, ou desclassificar propostas diante de simples omissões ou irregularidades na documentação ou na proposta, desde que tais omissões ou irregularidades sejam irrelevantes e não causem prejuízos à Administração ou aos concorrentes.
Esta necessidade de atenuar o excessivo formalismo encontra expressa previsão legal no § 3º do artigo 43 da Lei 8.666/1993, que faculta 'à Comissão ou autoridade superior, em qualquer fase da concorrência, a promoção de diligência, destinada a esclarecer ou a complementar a instrução do processo'. Adotando-se essa medida, evita-se a inabilitação de licitantes ou a desclassificação de propostas em virtude de pequenas falhas, sem reflexos importantes, e preserva-se o objetivo de selecionar a proposta mais vantajosa.
 (...) 
24. Relembro que tanto o gestor quanto os órgãos de fiscalização devem estar atentos não só aos ditames normativos, mas também aos princípios da racionalidade administrativa, da economia processual e da razoabilidade. Isso, para que as decisões dos agentes e das instituições na pacificação de conflitos sejam ponderadas pelo bom senso, prudência, moderação e atitudes adequadas e coerentes, levando-se em conta a relação de proporcionalidade entre os meios empregados e a finalidade a ser alcançada, bem como as circunstâncias objetivas que envolvem os atos e procedimentos administrativos."
26.	Nesse sentido, em situações similares, o Tribunal entendeu irregular a inabilitação de licitantes por excesso de formalismo:
"14.4.4. Por sua vez, deve ser considerado formalismo exacerbado a inabilitação da empresa [omissis] pelo motivo alegado de divergência entre assinaturas e rubricas dispostas em documentos das propostas, comparadas com as do Contrato Social, bem como pela dúvida em relação à legitimidade de representação da empresa. Afinal, é facultada à Comissão, em qualquer fase da licitação, a promoção de diligência destinada a esclarecer ou a complementar a instrução do processo, de acordo com o art. 43, §3º, da Lei 8.666/1993. Ou seja, ao invés de inabilitar e evitar a participação de empresa interessada no certame, a CPL poderia muito bem esclarecer as dúvidas suscitadas." (Acórdão 5181/2012-TCU-Primeira Câmara) 
27.	No caso concreto, especialmente considerando a inabilitação das demais licitantes, restando única empresa habilitada, caberia à comissão de licitação sopesar e relativizar o princípio da vinculação ao instrumento convocatório em relação aos demais, de modo a diligenciar a empresa para saneamento da impropriedade formal com o objetivo de preservar a competitividade do certame e a busca pela proposta mais vantajosa. Aos demais responsáveis, que atuaram posteriormente, competiria apontar a falha.
28.	Também não merecem prosperar as justificativas de que a falta do reconhecimento de firma não poderia ser sanada por diligência, pois seria atribuição exclusiva de tabelião e há vedação a inclusão posterior de documento ou informação que deveria constar originalmente da proposta. Ao contrário do que alegam os responsáveis, a jurisprudência desta Corte considera indevida, por excesso de formalismo, tal inabilitação:
"b) dar ciência, nos termos do art. 4º da Portaria-Segecex 13/2011, ao [...]de que:
b3) a inabilitação do licitante [...] por ausência de reconhecimento de firma na assinatura da procuração, impropriedade nitidamente formal, identificada no Convite 12/2013, afronta o art. 43, § 3º, da Lei 8.666/1993;" (Acórdão 1299/2014-TCU-Plenário) 
"No que concerne à segunda irregularidade, relativa à apresentação inicial pela empresa de atestados de capacidade técnica sem firma reconhecida, considerei que inabilitar a licitante vencedora devido à falta de reconhecimento de firma afigurar-se-ia medida exagerada e inadequada, por tratar-se de irregularidade perfeitamente sanável, que não causa prejuízo ao interesse público. Citei, inclusive, excerto decisório do Superior Tribunal de Justiça (STJ) nesse sentido:
'ADMINISTRATIVO. RECURSO ESPECIAL. FALTA DE RECONHECIMENTO DE FIRMA EM CERTAME LICITATÓRIO.
1. A ausência de reconhecimento de firma é mera irregularidade formal, passível de ser suprida em certame licitatório, em face dos princípios da razoabilidade e proporcionalidade.
2. Recurso especial improvido.' (REsp 542.333/RS, Rel. Ministro CASTRO MEIRA, SEGUNDA TURMA, julgado em 20/10/2005, DJ 7/11/2005, p. 191) " (Acórdão 1058/2014-TCU-Plenário) 
29.	Por outro lado, podem ser acolhidas as justificativas relativas à habilitação da empresa vencedora, considerada inicialmente indevida pelo entendimento de que os atestados de capacidade técnica apresentados atestavam experiência técnica prévia em reformas, e não em obras semelhantes ao objeto da licitação, além de os valores dos contratos representarem no máximo 10% do montante a ser contratado.
30.	Acompanho o posicionamento da Secex/RO de que os atestados apresentados comprovam a execução de diversos serviços compatíveis com os requeridos para a execução do objeto do certame em apreço, a exemplo de concreto armado para pilar e vigas, colocação de piso, telhamento, forro, revestimento, pintura, esquadrias, instalação hidráulica, entre outros.
31.	Assim, nada obstante a ausência de definição, no edital, das parcelas de maior relevância e valor significativo do objeto da licitação, em relação às quais deveria ser avaliada a comprovação da capacitação técnico-profissional, pondero, excepcionalmente, admissível considerar, neste aspecto, regular a habilitação da empresa Esfinge Obras e Serviços Ltda.
32.	Os responsáveis não lograram afastar, ainda, as irregularidades relacionadas à elaboração de projeto básico deficiente, o que provocou aditivos de valor ao contrato e sucessivas prorrogações de prazo para a conclusão da obra, bem como à elaboração das planilhas orçamentárias do projeto básico e da proposta apresentada pela contratada garantindo o máximo benefício à empresa, considerando a coincidência do valor do erro de soma das planilhas.
33.	A esse respeito sequer foram apresentadas justificativas, tendo em vista a revelia do exprefeito e do engenheiro do município. Ainda assim, a análise promovida pela unidade técnica, reproduzida no relatório precedente, detalha e evidencia a gravidade das ocorrências. O entendimento é de que as condutas tenderam a beneficiar a empresa Esfinge Obras e Serviços Ltda.
34.	Diante do exposto, exceto quanto à habilitação da licitante vencedora do certame, cabe a responsabilização de todos os agentes chamados em audiência.
35.	A Sra. Nilma Aparecida Ruiz (Subprocuradora Geral do município)  foi chamada em audiência em razão de emitir o parecer jurídico acerca da minuta do edital sem apontar a cristalina ilegalidade das cláusulas restritivas à competitividade referentes à habilitação dos licitantes, bem como, em conjunto com Sra. Sônia Marcia Fávero Selvátici (Parecerista jurídica) , emitir o parecer jurídico após a fase de julgamento das propostas, no qual não se aponta a cristalina ilegalidade da condução do procedimento licitatório, especialmente o excesso de formalismo na inabilitação da Construtora Quantana Ltda.- ME e a habilitação irregular da empresa Esfinge Obras e Serviços Ltda.
36.	Diversas são as deliberações desta Corte no sentido de que "o parecerista jurídico pode ser responsabilizado solidariamente com o gestor por irregularidades ou prejuízos ao erário, nos casos de erro grosseiro ou atuação culposa, quando seu parecer for obrigatório - caso em que há expressa exigência legal - ou mesmo opinativo", a exemplo do enunciado da jurisprudência que acompanha o Acórdão 4984/2018-TCU-Primeira Câmara.
37.	Trecho do voto condutor do Acórdão 442/2017-TCU-Primeira Câmara reforça esse entendimento:
"55. Nesse sentido, esta Corte entende que o parecerista jurídico pode ser considerado responsável, quando, por dolo ou por culpa, induza o administrador público à prática de irregularidade, conforme explicitado no voto condutor do Acórdão 1851/2015-TCU-Plenário:
19. A responsabilidade dos pareceristas jurídicos é tema recorrente nos processos de controle externo. Embora não exerçam função administrativa estrito senso, os advogados podem ser considerados responsáveis por este TCU, pois o art. 71, inciso VIII, da Constituição Federal, c/c art. 58, inciso II, da Lei 8.443/1992, autoriza a aplicação de multa por atos praticados com grave infração de norma legal. Existindo parecer que, por dolo ou por culpa, induza o administrador público à prática de irregularidade, haverá responsabilidade não apenas dos gestores, mas também dos causídicos (Acórdão 1964/2010-TCU-Primeira Câmara, 1.161/2010-Plenário, 6.640/2009-1ª Câmara, 3.987/2009-2ª Câmara e 157/2008-1ª Câmara) ."
38.	Diante da aprovação de edital contendo diversas cláusulas restritivas à competitividade, as justificativas apresentadas não são hábeis a afastar a responsabilidade da Subprocuradora Geral do município. As ilegalidades no edital são evidentes, em cláusulas habituais, e deveriam ter sido apontadas pela profissional jurídica. 
39.	Também quanto ao parecer emitido ao final do processo licitatório, que considerou regular o procedimento, apesar do excesso de formalismo na inabilitação de licitante, cabe a responsabilização das subscritoras do parecer jurídico, haja vista a previsão legal de promoção de diligência destinada a esclarecer ou a complementar a instrução do processo, consoante art. 43, § 3º, da Lei 8.666/1993. A alegada competência da comissão de licitação para habilitar licitantes não suprime a atribuição das responsáveis de emitir parecer jurídico sobre o certame, por meio do qual atestaram a regularidade do procedimento. 
40.	As ocorrências indicam ao menos a conduta culposa das pareceristas, cujos argumentos, praticamente idênticos, foram adequadamente rechaçados na instrução da unidade técnica. Nesses casos, nem mesmo a eventual ausência de dolo ou má-fé as favorece.
41.	A audiência dos Srs. Silvino Gomes da Silva Neto, Marcelo Machado dos Santos, Carlos Magno Santana e Mara Martins Vergilio Galvão (Membros da Comissão Permanente de Licitação - CPL)  decorreu da inabilitação da empresa Construtora Quantana Ltda.-ME pela falta de reconhecimento de firma nas declarações apresentadas, sem realizar as devidas diligências para sanar a impropriedade e promover a competitividade do certame que ao final ficou restrito a proposta de apenas uma empresa habilitada, bem como da habilitação indevida da empesa Esfinge Obras e Serviços Ltda., haja vista a insuficiência dos atestados de capacidade técnica.
42.	Afastada essa última ocorrência, remanesce a responsabilidade de todos os membros da CPL, os quais assinaram a segunda ata de reunião da comissão (peça 25, p. 98-99) , demonstrando a participação na indevida inabilitação da licitante, diante do excesso de formalismo.
43.	Os demais responsáveis, como visto, devem ser considerados revéis para todos os efeitos, dando-se prosseguimento ao processo, nos termos do art. 12, §3º, da Lei 8.443/1992.
44.	O Sr. José Carlos Rodrigues dos Reis (Presidente da Comissão de Licitação)  foi o responsável pela elaboração do edital de Concorrência Pública 3/2013 com as citadas cláusulas restritivas.
45.	Já o Sr. Thiago Albuquerque de Carvalho Câmara (Engenheiro do município)  foi ouvido em audiência por elaborar projeto básico deficiente, o que provocou aditivos de valor ao Contrato 41/PMC/2013 e sucessivas prorrogações de prazo para a conclusão da obra, bem como por elaborar as planilhas orçamentárias do projeto básico e da proposta apresentada pela empresa contratada garantindo o máximo benefício a esta empresa, tendo em vista a coincidência do valor do erro de soma da planilha orçamentária do projeto básico e da planilha orçamentária da proposta vencedora.
46.	Por fim, a audiência do Sr. Francesco Vialetto (Prefeito)  contemplou todas as irregularidades tratadas, ante a aprovação e homologação da licitação tendenciosa e restritiva, caracterizada pelas cláusulas do edital, pelo excesso de formalismo na inabilitação da licitante, bem como da permissão para que o engenheiro da prefeitura atuasse nas fases de planejamento, licitação e fiscalização do Contrato 41/PMC/2013, ocasionando o acúmulo indevido dessas funções.
47.	Nesse sentido, acompanho a proposta da Secex/RO de aplicar a multa prevista no inciso II do art. 58 da Lei 8.443/1992 aos Srs. José Carlos Rodrigues dos Reis, Nilma Aparecida Ruiz Motta, Francesco Vialetto, Silvino Gomes da Silva Neto, Marcelo Machado dos Santos, Carlos Magno Santana, Mara Martins Vergílio Galvão, Sônia Marcia Fávero Selvátici e Thiago Albuquerque de Carvalho Câmara, levando-se em conta a participação de cada um dos responsáveis nas irregularidades na dosimetria da pena.
	Ante o exposto, manifesto-me por que o Tribunal aprove o acórdão que ora submeto à apreciação deste Colegiado.
TCU, Sala das Sessões Ministro Luciano Brandão Alves de Souza, em 19 de março de 2019.
AUGUSTO SHERMAN CAVALCANTI 
Relator